ACORDAO-COMPLETO-2396395

ACÓRDÃO 544/2021 ATA 8/2021 - PLENÁRIO

VISTOS, relatados e discutidos estes autos de pedidos de reexame interpostos pela Empresa Brasileira de Infraestrutura Aeroportuária (Infraero) e pelo Consórcio Sial-Jotaele-PJJ, respectivamente contra os Acórdão 2433/2016-TCU-Plenário.
ACORDAM os Ministros do Tribunal de Contas da União, reunidos em sessão do Plenário, com fundamento no artigo 48 da Lei 8.443/1992 e diante das razões expostas pelo relator, em: 
9.1. conhecer dos pedidos de reexame para, no mérito, negar-lhes provimento;
9.2. dar ciência da deliberação aos recorrentes e aos demais interessados.

Pedidos de reexame interpostos contra acórdãos que cuidaram de auditoria nas obras de adequação do Aeroporto Internacional Afonso Pena, em São José dos Pinhais/PR.

Empresa Brasileira de Infraestrutura Aeroportuária.

3. Interessados/Responsáveis/Recorrentes:
3.1. Interessados: Consórcio Sial - Jotaele - PJJ (17.652.425/0001-88); Jota Ele Construções Civis S.A. (77.591.402/0001-32).
3.2. Responsável: Antonio Gustavo Matos do Vale (XXX.370.266-XX)
3.3. Recorrente: Empresa Brasileira de Infraestrutura Aeroportuária (00.352.294/0001-10).

13.1. Ministros presentes: Ana Arraes (Presidente), Walton Alencar Rodrigues (Relator), Benjamin Zymler, Augusto Nardes, Aroldo Cedraz, Raimundo Carreiro, Bruno Dantas, Vital do Rêgo e Jorge Oliveira.
13.2. Ministros-Substitutos presentes: Augusto Sherman Cavalcanti, Marcos Bemquerer Costa e Weder de Oliveira.

ACORDAO-COMPLETO-2482118

Acórdão 1160/2021 - Plenário

CONSORCIO SIAL - JOTAELE - PJJ E OUTROS

WALTON ALENCAR RODRIGUES

Ministro Benjamin Zymler.

Adoto, como relatório, instrução cuja proposta foi acolhida pelo escalão dirigente da Secretaria de Recursos:
INTRODUÇÃO
Trata-se de pedido de reexame interposto pela Empresa Brasileira de Infraestrutura Aeroportuária - Infraero (peça 154) contra o Acórdão 2433/2016-TCU-Plenário, Rel. Min. Benjamin Zymler (peça 144) ; e de pedido de reexame interposto pelo Consórcio Sial-Jotaele - PJJ (peça 197) contra o Acórdão 2591/2017-TCU-Plenário (peça 183) . 
As decisões encontram-se transcritas abaixo, acrescidas de grifos no que interessa ao deslinde da matéria nesta fase recursal:
	
Acórdão 2433/2016-TCU-Plenário (peça 144) :
ACORDAM os Ministros do Tribunal de Contas da União, reunidos em sessão do Plenário, ante as razões expostas pelo Relator, em:
9.1. determinar cautelarmente à Empresa Brasileira de Infraestrutura Aeroportuária, com fulcro nos arts. 71, inciso IX, da Constituição Federal, 45 da Lei 8.443/1992 e 276, caput, do Regimento Interno do TCU, que retenha nos próximos pagamentos a serem realizados no âmbito do Contrato TC0014-EG/2013/0001, até deliberação de mérito deste Tribunal sobre a matéria tratada nestes autos, o montante de R$ 7.944.383,99, correspondente aos seguintes valores considerados indevidos nos acréscimos promovidos pelo primeiro termo de aditamento contratual:
9.1.1. alteração nos túneis de acesso das novas pontes de embarque, que resultou no acréscimo de R$ 6.046.042,34 no ajuste;
9.1.2. inclusão da pavimentação da via de serviço entre o Concourse e o pátio de aeronaves, no valor de R$ 255.588,21; e
9.1.3. elevação do item relativo ao gerenciamento do projeto de reforma e ampliação do TPS do aeroporto, no valor de R$ 1.642.756,44;
9.2. adicionalmente à medida cautelar disposta no subitem anterior, determinar cautelarmente à Infraero que quantifique o efeito financeiro da alteração contratual promovida em virtude da solicitação para consideração de classe de agressividade ambiental III para o desenvolvimento dos projetos de estruturas de concreto e fundações, realizando a retenção dos valores nos próximos pagamentos realizados no Contrato TC0014-EG/2013/0001 e apresentando ao TCU a documentação comprobatória;
9.3. nos termos do art. 276, § 3º, do RI/TCU, promover a oitiva da Empresa Brasileira de Infraestrutura Aeroportuária e do Consórcio Sial - Jotaele - PJJ para que, se desejarem, possam se manifestar no prazo de 15 (quinze) dias a respeito dos indícios de irregularidades apurados no primeiro termo de aditamento do Contrato TC0014-EG/2013/0001, que se encontram explicitados no relatório e no voto que fundamentam esta deliberação, indicando existir um indício de sobrepreço no montante de R$ 7.944.383,99 nas parcelas incluídas pelo referido aditivo, além dos valores incluídos por conta da solicitação para consideração de classe de agressividade ambiental III para o desenvolvimento dos projetos de estruturas de concreto e fundações;
9.4. com fundamento no art. 43, inciso I, da Lei 8.443/1992, determinar à Infraero que doravante exija das empresas contratadas no regime de contratação integrada, por ocasião da apresentação do projeto básico e/ou executivo, a apresentação de orçamento detalhado contendo a descrição, unidade de medida, quantitativo, preços unitários de todos os serviços da obra, acompanhado das respectivas composições de custo unitário, bem como do detalhamento de encargos sociais e da taxa de BDI, nos termos do parágrafo único do art. 2º da Lei 12.462/2011 c/c da Súmula TCU nº 258/2010, aplicável a todos os regimes de execução contratual do RDC;
9.5. determinar à SeinfraAeroTelecom que analise em processo apartado a regularidade das alterações promovidas por meio do segundo termo de aditamento contratual à luz das considerações realizadas no voto que fundamenta esta deliberação;
9.6. dar ciência deste acórdão, assim como do relatório e do voto que o fundamentam, à Comissão Mista de Planos, Orçamentos Públicos e Fiscalização do Congresso Nacional.
Acórdão 2591/2017-TCU-Plenário (peça 183) :
ACORDAM os Ministros do Tribunal de Contas da União, reunidos em sessão Plenária, ante as razões expostas pelo Relator, em:
9.1. revogar a medida cautelar constante do subitem 9.2 do Acórdão 2433/2016-TCU-Plenário;
9.2. determinar à Empresa Brasileira de Infraestrutura Aeroportuária - Infraero que promova, com fundamento no art. 45 da Lei 8.443/1992, c/c o art. 71, inciso IX, da Constituição Federal, no prazo de 15 (quinze) dias, a anulação do 1º Termo Aditivo ao Contrato TC 014-EG/2013/0001, encaminhando documentação comprobatória ao Tribunal de Contas da União, em virtude dos seguintes acréscimos e alterações considerados ilegais:
9.2.1. alteração nos túneis de acesso das novas pontes de embarque, que resultou no acréscimo de R$ 6.046.042,34 no ajuste; 
9.2.2. inclusão da pavimentação de faixa contínua à via de serviço entre o concourse e o pátio de aeronaves, no valor de R$ 255.588,21; 
9.2.3. elevação do item relativo ao gerenciamento do projeto de reforma e ampliação do TPS do aeroporto, no valor de R$ 1.642.756,44;
9.3. deixar consignado que um novo termo de aditamento contratual poderá ser celebrado entre as partes, convalidando as demais alterações contratuais promovidas pelo 1º Termo Aditivo ao Contrato TC 014-EG/2013/0001 que não tenham sido impugnadas por esta Corte de Contas;
9.4. dar ciência à Infraero acerca da seguinte irregularidade, identificada na execução do contrato TC 014-EG/2013/0001:
9.4.1. exigência de requisitos nos projetos estruturais em desacordo com parâmetros estabelecidos em normas técnicas e no anteprojeto que fundamentou a licitação, em afronta ao disposto no art. 66º, § 2º, do Decreto 7.581/2011;
9.5. determinar à Secretaria de Fiscalização de Infraestrutura Rodoviária e de Aviação Civil que monitore o cumprimento do subitem 9.2 supra e que dê prosseguimento à análise determinada pelo subitem 9.5 do Acórdão 2433/2016-TCU-Plenário;
9.6. dar ciência da presente deliberação aos interessados;
9.7. encaminhar os autos à Serur para apreciação do pedido de reexame interposto pela Infraero contra o subitem 9.4 do Acórdão 2433/2016-TCU-Plenário.
HISTÓRICO
Cuidam os autos de Relatório de Auditoria realizada no âmbito do Fiscobras/2016 nas obras de adequação do Aeroporto Internacional Afonso Pena, em São José dos Pinhais/PR, objeto do Contrato TC 014-EG/2013/0001, firmado entre a Infraero e o Consórcio Sial - Jotaele - PJJ, no valor original de R$ 246.746.400,00. 
O ajuste é resultante do Regime de Diferenciação Contratada Presencial 13/DALC/SBCT/2012, no qual foi adotada a contratação integrada, instituída pela Lei 12.462/2011, como regime de execução contratual. 
A conformidade do processamento do RDC Presencial 13/DALC/SBCT/2012, objeto do TC Processo 043.815/2012-0, encontra-se apreciada pelo Acórdão 1510/2013-TCU-Plenário, Rel. Min. Valmir Campelo. Portanto, a presente fiscalização cingiu-se ao exame da etapa da execução contratual.
No que se refere ao valor dos serviços, o primeiro aditivo firmado aumentou o total inicialmente contratado de R$ 246.746.400,00 para R$ 267.161.411,48. O segundo aditivo elevou o valor do ajuste para R$ 278.984.224,43. 
A obra encontra-se plenamente construída, mas tramitava uma solicitação de aditivação ao Contrato TC 14-EG/2013/0001, em razão do aumento da alíquota do ISS promovido pelo Município de São José dos Pinhais/PR, durante a execução contratual. É relevante informar que o exame se debruçou sobre o primeiro termo aditivo e abarcou a:
a) alteração do valor de carga acidental previsto no anteprojeto para as lajes do TPS, de 300 kg/m2 para 500 kg/m2, solicitada pela fiscalização contratual, cujo impacto financeiro representou cerca de R$ 14 milhões no primeiro termo de aditamento;
b) inclusão de 1.289 m2 de pavimentação para possibilitar o acesso ao novo concourse pela via de serviço do pátio de aeronaves, supostamente não previsto no escopo do contrato assinado, com valor de R$ 255.588,21; 
c) alteração na inclinação dos túneis fixos de acesso às novas pontes de embarque, o que resultou na alteração do comprimento das pontes de embarque, importando no acréscimo de R$ 6.046.042,34 no ajuste;
d) elevação do item relativo ao gerenciamento do projeto de reforma e ampliação do TPS do aeroporto, no valor de R$ 1.642.756,44; e
e) classe de agressividade ambiental III, nos termos da norma NBR 6118/2003 da ABNT, para o desenvolvimento dos projetos de estruturas de concreto e fundações.
Por entender que os motivos acima determinados não amparavam a aditivação ao Contrato TC 14-EG/2013/0001, o Acórdão 2433/2016-TCU-Plenário, Rel. Min. Benjamin Zymler (peça 144) determinou a retenção cautelar de pagamentos à contratada e a promoção de oitivas. Paralelamente, determinou à Infraero que, doravante exigisse das empresas contratadas no regime de contratação integrada, por ocasião da apresentação do projeto básico e/ou executivo, a apresentação de orçamento detalhado contendo a descrição, unidade de medida, quantitativo, preços unitários de todos os serviços da obra, acompanhado das respectivas composições de custo unitário. Não resignada, a Infraero recorre desta determinação.
O referido decisum foi agravado pelo consórcio contratado, e o recurso conhecido e rejeitado nos termos do Acórdão 2903/2016-TCU-Plenário, Rel. Min. Benjamim Zymler (peça 166) .
Examinadas as oitivas da Infraero e do Consórcio Sial-Jotaele, a Secretaria de Fiscalização de Infraestrutura de Rodovias e de Aviação Civil (SeinfraRod) concluiu pela regularidade do aditamento (peça 185) .
 Em discordância ao exame procedido, o Relator a quo considerou regular o aditamento contratual para suportar o impacto financeiro decorrente da alteração do valor da carga acidental (item "a") e a modificação da classe de agressividade ambiental (item "e") . Quanto às demais constatações, determinou à Empresa Brasileira de Infraestrutura Aeroportuária - Infraero que anulasse o 1º Termo Aditivo celebrado e efetuasse a retenção cautelar do montante de R$ 7.944.383,99, correspondente aos valores considerados indevidos por conta dos acréscimos promovidos em virtude dos fatos tratados nos itens "b", "c" e "d" (peça 183) .
Outrossim, foi determinado à Infraero que quantificasse o efeito financeiro da alteração contratual promovida em virtude da solicitação para consideração de classe de agressividade ambiental III para o desenvolvimento dos projetos de estruturas de concreto e fundações (item "e") , bem como que realizasse a retenção dos valores indevidos (itens "b", "c" e "d") nos próximos pagamentos realizados no Contrato TC 14-EG/2013/0001.
Inconformados, o Consórcio e a Infraero recorreram contra os acórdãos acima transcritos.
EXAME DE ADMISSIBILIDADE
Alinha-se ao teor do Despacho do Rel. Min. Walton Alencar Rodrigues, no tocante ao exame preliminar que concluiu pela admissibilidade dos pedidos de reexame interpostos pela Infraero e pelo Consórcio Sial-Jotaele, bem como reconheceu a incidência do efeito suspensivo sobre o item 9.4 do Acórdão 2433/2016-TCU-Plenário e sobre os itens 9.2, 9.2.1, 9.2.2, 9.2.3 e 9.3 do Acórdão 2591/2017-TCU-Plenário (peças 199, 200, 201, 202 e 204) . 
Em razão do efeito suspensivo atribuído ao recurso manejado pelo Consórcio Sial-Jotaele, reestabeleceu-se a medida cautelar adotada no item 9.1 do Acórdão 2433/2016-TCU-Plenário. 
À peça 205, o Departamento Nacional de Infraestrutura de Transportes - DNIT ingressa com expediente em que solicita o reconhecimento como interessado no processo, uma vez que, no âmbito do TC Processo 003.954/2017-0, lhe fora determinada medida semelhante àquela dirigida à Infraero no item 9.4 do Acórdão 2433/2016-TCU-Plenário. Contudo, o Rel. Min. Walton Alencar Rodrigues não recebeu a peça como recurso em razão da ausência de ânimo recursal, porquanto o requerente não manifestou expressamente a intenção de recorrer do julgado (peças 206, 207 e 208) .
EXAME TÉCNICO
Razões recursais da Infraero (peça 154) 
Conforme informado no histórico, a Infraero recorre da determinação constante do item 9.4. do Acórdão 2433/2016-TCU-Plenário (peça 144) para que, doravante, exija das empresas contratadas no regime de contratação integrada, por ocasião da apresentação do projeto básico e/ou executivo, a apresentação de orçamento detalhado contendo a descrição, unidade de medida, quantitativo, preços unitários de todos os serviços da obra, acompanhado das respectivas composições de custo unitário, bem como do detalhamento de encargos sociais e da taxa de BDI, nos termos do parágrafo único do art. 2° da Lei 12.462/2011 c/c da Súmula TCU 258/2010, aplicável a todos os regimes de execução contratual do RDC.
Inicia o recurso ressaltando que o art. 8º da Lei 12.462/2011 estabeleceu a possibilidade de se adotar o regime de contratação integrada, com a finalidade de se maximizar a eficiência do empreendimento. Acresce que a contratação integrada compreende a elaboração e o desenvolvimento dos projetos básico e executivo, a execução de obras e serviços de engenharia, a montagem, a realização de testes, a pré-operação e todas as demais operações necessárias e suficientes para a entrega final do objeto. Explica se tratar da contratação do empreendimento como um todo, desde o seu planejamento inicial, por meio da elaboração dos projetos básico e executivo de engenharia, até a sua entrada em operação. Nessa linha, reproduz trechos da doutrina de Marçal Justen Filho (peça 154, p. 4) .
Explica que a contratação integrada deixa a cargo do particular a elaboração dos projetos de engenharia necessários ao empreendimento, bem como a execução de todas as obras e intervenções necessárias à entrada em operação do objeto contratado. Transcreve o texto do art. 9º da Lei 12.462/2011 (peça 154, pp. 4-6) .
Aduz que o Decreto 7.581/2011, em seus § 2° e § 3º do artigo 66, estabelece que nos contratos de obras e serviços de engenharia, a execução de cada etapa será precedida de projeto executivo, e dependerá da aprovação pelo órgão ou entidade contratante dos trabalhos relativos às etapas anteriores. Salienta que no caso da contratação integrada prevista no art. 9° da Lei 12.462, de 2011, a análise e a aceitação do projeto limitar-se-á à adequação técnica em relação aos parâmetros definidos no instrumento convocatório.
Em seu entendimento, resta a cargo do contratado o desenvolvimento do projeto de engenharia, com liberdade à apresentação de novas soluções técnicas de forma a auferir mais eficiência à execução do empreendimento, o que implica na transferência de riscos. Assim, o contratado auferirá os ganhos de eficiência, mas suportará os ônus de suas escolhas (peça 154, pp. 6-7) .
Pondera ser inerente à contratação integrada que o projeto oferecido pelo contratado dispensaria, em regra geral, a apresentação de composição analítica de preço unitário, conforme Decreto 8080/2013, que, ao alterar o Decreto 7.581/2011, estabelece que a análise e a aceitação do projeto de engenharia pela Administração na contratação integrada se limitam à adequação técnica em relação aos parâmetros definidos no instrumento convocatório. Assim, pugna que, se o instrumento convocatório não estabelece parâmetros capazes de permitir a avaliação da Administração quanto à adequação da composição de preços unitários elaborada pelo contratado, a sua exigência inviabiliza uma análise posterior pelos fiscais da obra, bem como a sua aceitação pela equipe de fiscalização (peça 154, p. 7) .
Alerta a necessidade de se distinguir a exigência de orçamento detalhado e o nível de detalhamento do orçamento, eis a inviabilidade de se exigir a composição dos custos unitários com base no instrumento convocatório, sem o projeto básico (peça 154, p. 7) .
Entende que mesmo após a apresentação da composição analítica de preços unitários, não caberia à Infraero solicitar eventual adequação de preços, eis que a fase de negociações teria sido ultrapassada, e não se admitiria aditivações ao contrato neste tipo de regime - transferência total do risco relativo à elaboração do projeto (peça 154, p. 7) .
Assim, defende como cabível a exigência da composição analítica de preços unitários nas licitações em que o projeto básico é divulgado no instrumento convocatório, uma vez que há campo para negociação e ajustes na composição de preços ainda na fase da licitação (peça 154, p. 8) .
Lado outro, sinaliza que na contratação integrada, a falta de composição analítica de custos unitários não prejudica eventual e excepcional aditamento realizado no contrato, dada a possibilidade de que uma empresa contratada apresente a composição dos custos unitários apenas com relação a eventual aditamento. Conclui não haver sentido em se exigir orçamento detalhado no momento da entrega do projeto, mas um orçamento capaz de refletir as especificações técnicas que compõem o projeto (peça 154, p. 8) .
Registra que o § 4° do art. 66 do Decreto 7.581/2011 estabelece a não aplicação do § 3° do art. 8° da Lei 12.462/2011 à determinação do custo global para execução das obras e serviços de engenharia contratados mediante o regime de contratação integrada. Sopesa que este último dispositivo esclarece que, no momento de aceitação do projeto, é dispensável que o custo do mesmo seja submetido aos sistemas referenciais de preços (Sicro e Sinapi) , o que decorre da natureza de preço fechado da contratação integrada, que restaria desnaturada caso o preço contratado pudesse ser alterado no momento de aceite do projeto de acordo com sua aderência ou não aos sistemas referenciais de preço (peça 154, p. 8) . 
Após tais colocações, reputa que a determinação contida no item 9.4 do acórdão recorrido impõe exigência que não se coaduna com o regime de execução da contratação integrada, o que criaria um regime híbrido, mesclando-se questões afetas a outros regimes de execução contratual (peça 154, p. 8) .
Reproduz a Instrução de Serviço 2/DG/DIREX/2014 do Departamento Nacional de Infraestrutura de Transportes - DNIT, em que traça diretrizes para análise e aceitação de projetos de engenharia em contratações integradas (peça 154, pp. 8-9) .
Conclui que a exigência insculpida na determinação do Tribunal foge à lógica da concepção da contratação integrada, uma vez que o risco é integralmente repassado ao contratado, cabendo à Administração Pública, no papel de fiscalizadora, o acompanhamento do cumprimento das exigências técnicas adotadas como premissas no instrumento convocatório (peça 154, p. 9) .
Ao final, alternativamente à hipótese de o Tribunal não acatar o pedido de reexame, aponta a necessidade de que se decida sobre o procedimento para se definir o critério de aceitação do orçamento apresentado pelo contratado (peça 154, p. 10) .
Análise
De início, faz-se necessário distinguir a matéria tratada nas razões recursais em dois pontos/momentos distintos: o processamento da licitação e a execução contratual.
Sob a ótica do arcabouço normativo, o inciso VI do parágrafo único do art. 2º da Lei 12.462/2011, lei que institui o RDC, dispõe que o projeto básico das licitações deverá conter, no mínimo, sem frustrar o caráter competitivo do procedimento licitatório, orçamento detalhado do custo global da obra, fundamentado em quantitativos de serviços e fornecimentos propriamente avaliados. Portanto, ao mencionar o custo global da obra, veja-se que o dispositivo legal não ampara a requisição das composições unitárias dos custos de um empreendimento.
De forma complementar, o § 3º do art. 8º da Lei 12.462/2011 determina que o custo global de obras e serviços de engenharia deverá ser obtido a partir de custos unitários de insumos ou serviços menores ou iguais à mediana de seus correspondentes ao Sistema Nacional de Pesquisa de Custos e Índices da Construção Civil (Sinapi) , no caso de construção civil em geral, ou na tabela do Sistema de Custos de Obras Rodoviárias (Sicro) , no caso de obras e serviços rodoviários.
Por sua vez, o § 4° do art. 66 do Decreto 7.581/2011, que regulamenta o RDC, consigna expressamente a não aplicação do § 3° do art. 8° da Lei 12.462/2011 à obtenção do custo global para obras e serviços de engenharia contratados mediante o regime de contratação integrada. 
Segundo Guilherme F. Dias Reisdorfer, o orçamento pressupõe a existência de projeto básico e depende da identificação dos serviços a executar, dos materiais a serem empregados e de um detalhamento mínimo a respeito da forma de execução do contrato. Por isso, nas contratações integradas, o orçamento detalhado dá lugar a uma estimativa de valor da contratação (https://www.justen.com.br/pdfs/IE55/IE55-Guilherme.pdf, acesso em 10/11/2019) .
Portanto, sob o enfoque do processamento da licitação, não caberia a exigência do orçamento detalhado em custos unitários.
Todavia, a determinação expedida à Infraero refere-se ao momento da apresentação do projeto básico e/ou executivo. Veja-se que a medida não busca aferir o orçamento para efeito de julgamento das propostas comerciais quando da concorrência dos interessados no certame. Cuida-se de impor à Administração que obtenha um orçamento detalhado para efeito de acompanhamento, ou seja, no momento da execução contratual. 
Diferentemente do asseverado pela Infraero, a determinação expedida pelo Tribunal não esbarra em nenhuma previsão específica ou vedação legal (Lei 12.462/2011, Decreto 7.581/2011 e Lei 13.303/2016) , ao contrário, encontra-se agasalhada pelo inciso VI do parágrafo único do art. 2º da Lei 12.462/2011 que, ao definir os critérios do projeto básico determina a apresentação de orçamento detalhado do custo global da obra, fundamentado em quantitativos de serviços e fornecimentos avaliados. 
Não bastasse, o licitante responsável pela melhor proposta de uma contratação integrada deve apresentar o valor do lance vencedor distribuído conforme as etapas do cronograma físico da obra, que, por sua vez, deve ser compatível com os critérios de aceitabilidade dessas etapas, conforme dispõe o Decreto 7.581/2011, no art. 40, § 3º, e no art. 42, § 5º, abaixo transcritos:
Art. 40. Na verificação da conformidade da melhor proposta apresentada com os requisitos do instrumento convocatório, será desclassificada aquela que: (...) 
§ 3º No caso da contratação integrada prevista no art. 9º da Lei 12.462, de 2011, o licitante que ofertou a melhor proposta deverá apresentar o valor do lance vencedor distribuído pelas etapas do cronograma físico, definido no ato de convocação e compatível com o critério de aceitabilidade por etapas previsto no § 5º do art. 42. (Incluído pelo Decreto 8.080, de 2013) (...) 
Art. 42. Nas licitações de obras e serviços de engenharia, a economicidade da proposta será aferida com base nos custos globais e unitários. (...) 
§ 5º No caso de adoção do regime de contratação integrada, deverão ser previstos no instrumento convocatório critérios de aceitabilidade por etapa, estabelecidos de acordo com o orçamento estimado na forma prevista no art. 9º da Lei 12.462, de 2011, e compatíveis com o cronograma físico do objeto licitado. (Redação dada pelo Decreto 8.080, de 2013) .
Ainda, o § 3º do art. 66 do Decreto 7.581/2011 preconiza que nos contratos de obras e serviços de engenharia, a execução de cada etapa será precedida de projeto executivo e da conclusão e aprovação, pelo órgão ou entidade contratante, dos trabalhos relativos às etapas anteriores.  No caso da contratação integrada, a análise e a aceitação do projeto limitar-se-á à adequação técnica em relação aos parâmetros definidos no instrumento convocatório, em conformidade com anteprojeto, devendo ser assegurado que as parcelas desembolsadas observem ao cronograma financeiro apresentado na forma do art. 40, § 3º.
Da leitura às normas, veja-se que as disposições da Lei 12.462/2011 e o Decreto 7.581/2011 normatizam a apresentação dos orçamentos com base em custos globais e remetem às regras estipuladas pelo ato convocatório. 
Apesar de não haver previsão legal para um critério de aceitabilidade com base em preços unitários, o decreto prevê que se estabeleça um preço máximo para cada etapa de acordo com o cronograma físico da obra. Não é desarrazoado presumir que o valor final de cada etapa, incluída a taxa de BDI incidente, é resultante da soma/estimativa dos preços/custos unitários envolvidos. 
Além disso, o critério de julgamento e avaliação da proposta comercial com base em um custo global não afasta a viabilidade de se apresentar a composição dos custos unitários, apenas indica que o critério de julgamento para a aferição da melhor proposta será o preço total. 
Outrossim, impende considerar que a determinação se encontra amparada nos princípios da supremacia do interesse público, moralidade, economicidade, razoabilidade, pois a determinação expedida objetiva reduzir riscos de imprecisões na elaboração dos orçamentos e dotar a Administração de informações suficientes para a tomada de decisões futuras - acompanhamento da execução contratual e eventuais aditivações. 
Como bem pontuado pelo Ministro Benjamin Zymler no Acórdão 2123/2017-TCU-Plenário, a apresentação de um orçamento detalhado pelo construtor, por ocasião da entrega da submissão do projeto básico ao órgão contratante, é condição indispensável para o posterior acompanhamento da execução contratual, pois, apesar de os aditamentos contratuais serem em regra vedados, pode haver situações supervenientes em que os riscos alocados ao contratante sejam materializados, ensejando a celebração de aditivos contratuais. Sem a prévia apresentação do orçamento detalhado, a análise da alteração do valor contratual terá a confiabilidade definitivamente comprometida. Esta é a situação tratada nos presentes autos.
Destarte, a determinação não esbarra nas previsões normativas, eis que incide sobre matéria não alcançada pelas normas - formação dos preços unitários que compõem o custo global de cada etapa da obra.
Afora isso, na contratação integrada, a Administração se desonera da obrigação de elaborar os estudos técnicos preliminares que definem de forma minuciosa os serviços e as estruturas necessárias ao empreendimento licitado. Por outro lado, a empresa obrigatoriamente terá o ônus de elaborar os Projetos Básico e Executivo e abordar as soluções técnicas, construtivas e o custo global para cada etapa da obra. Uma vez que suportará este ônus, naturalmente obterá a formação dos custos globais calcados nos preços unitários e máximos de cada etapa. Neste passo, forçoso reconhecer que os custos unitários derivam como consectários lógicos do processo da elaboração dos projetos básico e executivo.
Portanto, exigir-se da contratada a apresentação de planilha contendo os custos unitários das etapas do empreendimento não se mostra exigência desarrazoada, bem como não lhe acarreta ônus adicional, eis que decorre da elaboração do projeto básico. De igual forma, é medida condizente com sua responsabilidade pré-determinada e atende aos princípios da supremacia do interesse público, moralidade, economicidade e razoabilidade, além de acarretar benefícios evidentes ao controle/supervisão dos gastos públicos. 
Novamente, suscita-se o entendimento do Ministro Benjamin Zymler no âmbito do Acórdão 2123/2017-TCU-Plenário, em que descreve com propriedade diversos motivos para que a administração contratante exija da empresa contratada a apresentação do orçamento detalhado por ocasião da entrega dos projetos definitivos da obra: i) tais orçamentos serão parâmetros de controle para alterações de escopo contratual, contendo os quantitativos e preços unitários dos serviços contratados; ii) o cálculo de reajustamentos contratuais ocorrerá com maior precisão, utilizando cestas de índices setoriais ou a aplicação de índices específicos para cada serviço planilhado; iii) as planilhas orçamentárias servirão de subsídio para eventuais pleitos de reequilíbrio econômico-financeiro do contrato; iv) os orçamentos detalhados possibilitarão a confecção e a análise do cronograma físico-financeiro do contrato, a partir das produções horárias das equipes; e v) tais planilhas servirão como parâmetros de referência de preços de mercado em futuras licitações.
Nesta linha, a determinação exarada à Infraero trata de situação não vedada pelas normas regentes, eis que complementa a previsão de apresentação do custo global da obra. Tanto assim, que a medida se ampara na definição e composição do projeto básico que preconiza orçamento detalhado do custo global, fundamentado em quantitativos de serviços e fornecimentos avaliados, conforme redação do parágrafo único do art. 2º da Lei 12.462/2011. Ademais, se ampara na Súmula 258 que prevê as composições de custos unitários e o detalhamento dos encargos sociais e do BDI nos orçamentos de obras licitadas.
Quanto à Súmula 258/2010, trata-se da conversão do entendimento pacificado no âmbito do TCU a respeito de orçamentos regidos pela Lei 8.666/1993, entendimento aplicável ao caso em apreço eis que a aplicação da Lei de Licitações e Contratos é de aplicação subsidiária, nos casos de lacunas na lei específica do RDC. 
Nesse sentido, na redação da determinação imposta à Infraero, o relator a quo convenientemente destaca que o entendimento consubstanciado na Súmula 258 se aplica a todos os regimes de execução do RDC. Ou seja, independentemente do regime de empreitada por preço global, empreitada integral ou contratação integrada, será obrigatória a apresentação da composição dos custos unitários. Em atenção ao entendimento do Tribunal, a Infraero deverá consignar expressamente a previsão no ato convocatório a necessidade de se apresentar o orçamento detalhado por custos unitários quando da execução contratual.
Ao final, vê-se que a determinação exarada se mostra razoável, pertinente e se encontra abrigada sob a égide legal e jurisprudencial, além de dotar à Administração informações que lhe possam efetivamente amparar durante o acompanhamento contratual, e/ou em possíveis repactuações ou aditivações ao contrato.
Na ausência de argumentos recursais capazes de modificar ou afastar o entendimento do Tribunal, propõe-se o conhecimento do recurso para que lhe seja denegado o provimento.
Razões recursais do Consórcio Sial Jotaele (peça 197) 
O Tribunal determinou à Infraero a anulação do primeiro termo aditivo ao Contrato TC 014-EG/2013/0001 por entender injustificadas:
9.2.1. alteração nos túneis de acesso das novas pontes de embarque, que resultou no acréscimo de R$ 6.046.042,34 no ajuste; 
9.2.2. inclusão da pavimentação de faixa contínua à via de serviço entre o concourse e o pátio de aeronaves, no valor de R$ 255.588,21; 
9.2.3. elevação do item relativo ao gerenciamento do projeto de reforma e ampliação do TPS do aeroporto, no valor de R$ 1.642.756,44
Inicialmente, com fundamento nos arts. 2º, 38 e 41 da Lei 9.784/1999, norma que cuida dos processos administrativos, o consórcio argui preliminar de nulidade processual em razão de suposto cerceamento de defesa, dado que requereu de forma expressa a produção de provas em sua manifestação derradeira na fase de instrução originária, o que lhe teria sido negado pelo Min. Relator Benjamin Zymler (peça 197, p. 32) .
Em seu entendimento, o art. 69 da Lei 9.784/99 prevê a aplicação subsidiária das normas processuais administrativas aos processos de controle externo, ainda que o procedimento administrativo seja regido por lei própria (peça 197, p. 33) . 
Nessa linha, acresce que o Supremo Tribunal Federal se manifestou pela aplicação subsidiária da lei geral de processo administrativo aos procedimentos do Tribunal de Contas da União (MS 23550 - Min. Rei. Marco Aurélio - Min. Rei. p/ Acórdão Sepúlveda Pertence - Tribunal Pleno - j. 4.4.2001 - DJ 31.10.2001) .
Desta forma, uma vez que o seu requerimento teria sido negado pelo Relator a quo, teria havido violação ao parágrafo único do 2º da Lei 9.784/1999 que prevê como garantia ao administrado o direito à produção de provas. Acresce que teria sido infringido o art. 38 que prevê a possibilidade de junção de provas, requisição de diligências e perícias, na fase instrutória do processo administrativo.
Quanto ao mérito recursal, informa que a área total contratada não seria apenas a ampliação de 66.239,00 m2, ao custo de R$ 278.984.223,43. Dever-se-ia somar ao cômputo da área trabalhada outros 10.483,40 m2 relativos aos serviços de reforma das estruturas já existentes, conforme o item 12.4, Nota 3, do Edital da licitação. Nesta linha, o custo unitário não seria de R$ 4.211,78/m2, mas de R$ 3.633,90/m2, valor bastante inferior a obras realizadas em outros terminais aeroportuários, tais como Porto Alegre (R$ 4.701,85/m2) , Fortaleza (R$ 4.936,22/m2) , Florianópolis (R$ 5.730,5l/m2) , Manaus (R$ 4.300,00/m2) , Salvador (R$ 5.837,19/m2) e Goiânia (R$ 8.793,44/m2) . Ao final do raciocínio, pondera que a obra teria gerado economia e eficiência na ampliação do aeroporto Afonso Pena (peça 197, pp. 4-5) .
Assevera como equivocadas e genéricas as conclusões do acórdão recorrido quanto aos fundamentos que impugnaram a aditivação contratual: 9.2.1. alteração nos túneis de acesso das novas pontes de embarque, que resultou no acréscimo de R$ 6.046.042,34 no ajuste; 9.2.2. inclusão da pavimentação de faixa contínua à via de serviço entre o concourse e o pátio de aeronaves, no valor de R$ 255.588,21; 9.2.3. elevação do item relativo ao gerenciamento do projeto de reforma e ampliação do TPS do aeroporto, no valor de R$ 1.642.756,44 (peça 197, pp. 5-7) . Passa a tecer considerações adicionais sobre o assunto.
Com fundamento no art. 9º, §4°, da Lei 12.462, obtempera pela possibilidade de se proceder ao reequilíbrio do Contrato TC 14-EG/2013/0001, com base nas garantias estabelecidas pela Carta Magna e pela Lei 8.666/1993, relativamente às hipóteses de alterações derivadas de circunstâncias extraordinárias e imprevisíveis. Colaciona doutrina de Marçal Justen Filho e Aline Licia Klein no sentido de que não cabe imputar ao contratado os riscos relativos às decisões e soluções adotadas pela Administração, mas apenas aqueles advindos de suas próprias escolhas (peça 197, pp. 7-8) .
Pondera que, embora sob o regime do RDC, o contratado tenha maior liberdade para adotar critérios e metodologias diferenciadas de execução em relação ao anteprojeto da licitação, no caso em concreto, as alterações derivaram de imposições por parte da própria Infraero em razão de defeitos e informações insuficientes e/ou equivocadas no anteprojeto da licitação. Nestes casos, não se poderia atribuir os custos derivados da escolha da contratante à empresa contratada, dado se tratar de erros constantes de documentos elaborados pela Administração (peça 197, pp. 8-9) .
Assim, não lhe teria restado liberdade para adotar critérios e metodologia diferenciados na execução dos serviços e sua proposta comercial se baseou no anteprojeto/panorama apresentado pela Administração. Colaciona doutrina de Marçal Justen Filho no sentido de que não cabe atribuir ao particular os riscos oriundos das escolhas da Administração (peça 197, p.9) . 
Reputa que as incorreções do projeto não se mostravam evidentes e que não haveria tempo hábil, dado o apertado prazo de 69 dias entre a publicação do edital e a apresentação de propostas comerciais, para se detectar as informações técnicas incorretas do edital. Aduz que não lhe cabia revalidar as informações contidas no edital da licitação e que suas escolhas se encontravam balizadas pelas informações prestadas pela Infraero (peça 197, p. 9) .
Passa a discorrer sobre a imprevisibilidade das alterações questionadas pelo Tribunal, eis que não eram possíveis de se antever com base nas informações constantes à época da formulação das propostas. Adiciona que os riscos atribuíveis ao contratado devem restar devidamente consignados de forma clara e expressa no edital e no contrato firmado, sendo descabida a atribuição de riscos de forma ampla e irrestrita ao particular (peça 197, pp. 9-10) .
Obtempera que se assim não fosse, as propostas comerciais seriam antieconômicas e desvantajosas, eis que a integrar em suas projeções de custos valores relativos a eventuais riscos derivados da ausência ou baixa confiabilidade das informações prestadas pela Administração. Nessa linha, colaciona excerto do Acórdão 1510/2013-TCU-Plenário, Rel. Min. Valmir Campelo (peça 197, p. 12) .
Informa que, caso discordasse ou se negasse a cumprir o acordado com a Administração, poderia ter sido alvo de sanções por parte da Infraero, eis que a execução dos serviços não poderia ser dissonante dos termos estabelecidos no anteprojeto. Acresce o fato de que o TCU reconheceu a ausência de matriz de riscos no instrumento convocatório, quando apreciou os atos relativos à licitação no TC 043.815/2012-, Acórdão 1510/2013-TCU-Plenário, Rel. Min. Valmir Campelo (peça 197, pp. 10-13) .
Salienta que a SeinfraAeroTelecom, com base no Acórdão 1510/2013-TCU-Plenário, reconheceu que a ausência da matriz de riscos impede a imputação de responsabilidade à contratada por arcar com os custos em razão da alteração do comprimento dos túneis de acesso às pontes de embarque, originalmente estabelecido no anteprojeto das obras (peça 197, p. 14) .
Repisa as incorreções das informações constantes do anteprojeto fornecido pela Infraero, pondera que omissões e indefinições no anteprojeto não ensejam aditamento contratual, eis que não se trata de projeto básico. Entretanto, o anteprojeto não se limitava a omissões, mas informações incorretas (peça 197, p. 14) .
Colaciona doutrina de Jessé Torres Pereira e Carlos Pinto Coelho Motta que responsabilizam a Administração Pública em razão das informações constantes no anteprojeto, e reproduz trecho do relatório da SeinfraAeroTelecom no sentido de que não seria razoável exigir da contratada que verificasse a adequação do comprimento dos túneis de acesso, haja vista que a informação foi repassada pela Infraero (peça 197, pp. 14-15) .
Novamente argui o curto prazo para a formulação de propostas, em razão do qual não seria possível exigir-se da contratada a conferência da precisão técnica de todos os elementos e dados contidos no edital (peça 197, pp. 16-17) .
Ressalta a ausência de erros ou omissões de sua parte e colaciona excerto de precedente do TCU aplicável ao caso, que trata das alterações qualitativas do objeto em razão e modificações nos projetos e especificações determinadas pela Administração (Acórdão 1850/2015-TCU-Plenário, Rel. Min. Benjamin Zymler) (peça 197, p. 17) .
No que se refere à alteração nos túneis de acesso das novas pontes de embarque, ressalta que a unidade técnica do TCU entendeu que a proposta apresentada se baseou no anteprojeto da Infraero e, portanto, as modificações nos túneis de acesso derivaram de alteração unilateral, superveniente e de concepção do anteprojeto (peça 197, p. 18) .
Pugna que a concepção inicial das pontes de embarque de forma linear foi definida pela Infraero e disponibilizada juntamente com os documentos da licitação, momento em que foram apresentados os requisitos para a elaboração da proposta. Narra que após a assinatura do contrato, a Infraero alterou radicalmente as premissas básicas do anteprojeto e enviou os novos requisitos essenciais para as pontes de embarque. Fecha o raciocínio com a assertiva de que a recomposição do equilíbrio contratual por meio de termo aditivo se mostrava consequência necessária e se encontrava respaldada pelo § 4º do art. 9º da Lei 12.462/2011 (peça 197, p. 19) .
Reviça que os túneis de acesso às novas pontes deveriam manter o traçado arquitetônico das pontes existentes, com comprimento aproximado de 18 metros. Porém, a nova concepção definida e imposta exclusivamente pela Infraero, cujas condições de execução foram formalizadas regularmente por meio do primeiro termo aditivo, determinavam a construção em formato de "Z", com comprimento de 32,40 metros (peça 197, p. 20) .
Narra os diversos ofícios trocados com a Infraero e destaca a diferença de desenho entre as pontes definidas no anteprojeto licitado e aquelas solicitadas posteriormente à celebração do contrato. Continua e informa que o projeto básico considerou o novo desenho repassado pela Infraero. Destaca que apresentou relatórios circunstanciados de fatos ocorridos durante o desenvolvimento de projetos e execução de obras para a formalização do aditivo contratual, mencionando, dentre outras questões, a necessidade de alteração dos túneis fixos de acesso às novas pontes de embarque (peça 197, pp. 20-21) .
Advoga que a situação não se enquadra em álea ordinária, diferentemente do asseverado pelo Relator no voto condutor do acórdão recorrido (peça 197, p. 22) .
No que se refere à inclusão da pavimentação da via de serviço entre o concourse e o pátio de aeronaves, considera que a inclusão desse serviço decorre da ausência de previsão no anteprojeto ou do escopo dos trabalhos objeto do procedimento licitatório. Assevera que a questão não era previsível e que não poderia ser imputada como de responsabilidade da contratada (peça 197, p. 23) .
Descreve que após a construção do novo concourse haveria uma região com aproximadamente 3 metros de largura que ficaria sem pavimentação, entre a extremidade do novo concourse e a via de serviço existente junto ao pátio de aeronaves (executado por outra empresa) , impossibilitando o acesso ao novo concourse pelo pátio de aeronaves existente. 
Continua e informa que a execução da pavimentação nessa região não fazia parte do escopo do contrato celebrado, uma vez que não estava sequer prevista no anteprojeto ou nos demais documentos fornecidos pela Infraero. O fato teria sido reconhecido pelo acórdão recorrido, ao indicar que o anteprojeto de pavimentação (...) não apresenta a indicação de que uma estreita faixa, adjacente ao lado do concourse, seria pavimentada (peça 197, p. 24) .
Ao final, pugna que em razão de grave inconsistência no anteprojeto, foi necessária a ampliação do escopo contratual mediante a formalização de aditivo, responsabilidade que não pode ser atribuída ao contratado e transcreve doutrina de Marçal Justen Filho nesse sentido (peça 197, p. 25) .
Obtempera que a responsabilidade pela pavimentação do trecho, caso fosse de responsabilidade de alguma empresa, seria daquela que estava executando a pavimentação do pátio das aeronaves, eis que suas obrigações se limitavam à construção das estruturas previstas. Assim, não seria razoável exigir que o contratante deveria supor, quando da formulação de sua proposta, que seria o responsável pela execução do serviço. Ainda que visitasse o local, não seria de se esperar que o contratado imaginasse que realizaria o serviço, até porque outra empresa estava realizando serviços de mesma natureza no local (peça 197, p. 26) .
No que se refere ao aumento do valor relativo ao gerenciamento do projeto de reforma e aplicação do TPS do aeroporto, informa que o trabalho realizado no âmbito da contratação envolve todos os serviços prestados em todas as fases do cronograma contratual, o que envolve a elaboração de projetos básicos, executivos e o acompanhamento da execução das obras. Desta forma, o aumento da quantidade de trabalho em virtude das alterações do objeto após a assinatura do contrato resultaria no aumento do trabalho relativo ao gerenciamento dos serviços (peça 197, p. 28) .
Aduz que a licitação previa o percentual de 7,87% do valor total do contrato como pagamento aos serviços de gerenciamento, que trata da administração e coordenação do empreendimento como um todo (peça 197, pp. 28-30) .
Para fundamentar a necessidade de readequação deste custo, colaciona trecho do Acórdão 538/2015-TCU-Plenário, Rel. Min. Augusto Sherman, em que o Tribunal deixa assente que a equação econômico-financeira inicial de uma avença deve perdurar durante a execução do objeto, mesmo em face de futuras mutações no contrato (peça 197, p. 30) . 
Considera que houve intenso retrabalho em razão das falhas no anteprojeto, o que teria ocasionado a prorrogação do prazo contratual em 120 dias. Exemplifica a situação com a necessidade de se reelaborar e revisar os projetos relativos às estruturas de concreto, os quais foram readequados em razão das alterações promovidas pela Infraero (peça 197, p. 31) .
Análise
A defesa do Consórcio Sial-Jotaele estrutura-se nas seguintes teses de defesa:
preliminar de preliminar de nulidade processual em razão de suposto cerceamento de defesa;
incorreções no anteprojeto não eram evidentes e curto prazo para a formulação de propostas comerciais, o que impedia a revisão integral do documento formulado pela Infraero;
ausência de matriz de riscos, o que impede a responsabilização em decorrência de alterações no anteprojeto;
alteração nos túneis de acesso das novas pontes de embarque;
inclusão da pavimentação da via de serviço entre o concourse e o pátio de aeronaves, dada a ausência de previsão expressa no anteprojeto;
aumento do valor relativo ao gerenciamento do projeto de reforma e aplicação do TPS do aeroporto.
De início, não procede a i) preliminar de nulidade processual em razão de suposto cerceamento de defesa. 
Dos elementos constantes dos autos tem-se o pedido de prorrogação de prazo do Consórcio Sial-Jotaele à peça 156, autorizado por mais trinta dias conforme despacho do Relator à peça 157. A empresa foi notificada do deferimento de sua solicitação (peças 160 e 165) , mas apresentou defesa previamente à decisão do Relator (peça 161) , sem oferecer informações complementares ou adicionais. Portanto, não se verifica nos autos a alegada negativa por parte do Relator a quo para a produção de provas, ao contrário, constata-se a prorrogação de prazo para a apresentação de defesa.
No que concerne às supostas violações à Lei 9.784/1999, veja-se que a lei estabelece normas básicas sobre o processo administrativo no âmbito da Administração Pública Federal direta e indireta, sendo aplicável aos órgãos dos Poderes Legislativo e Judiciário da União, quando no desempenho de função administrativa. Ocorre que o Tribunal de Contas da União tem como origens normativas para o desempenho de sua missão a Constituição Federal e a sua Lei Orgânica - Lei 8.443/1992. Por conseguinte, no exercício do rol de suas competências legais e constitucionais, não há com que se confundir com sua função administrativa, eis que se trata de atividade inerente ao Poder Legislativo. Assim, a Lei 9.784/1999 deve ser aplicada apenas subsidiariamente aos atos administrativos desta Corte de Contas, sendo o processo de controle externo regulado pela Lei Orgânica e pelo Regimento Interno do TCU. 
Informa-se a fim de se exaurir o tema, que as normas que regulam o processo de controle externo não facultam a solicitação de produção de provas ao TCU, a exemplo de colheita de depoimentos, realização de perícias e diligências, eis que o Tribunal julga com base nas provas documentais constantes dos autos, reunidas em razão de processos fiscalizatórios, ou repassadas por órgãos de controle interno. Demais disso, reunidas as provas necessárias à demonstração de atos irregulares, antieconômicos ou ilícitos por meio de processos de fiscalização, constitui ônus dos responsáveis a produção de todas as provas que julgar necessárias e suficientes à defesa. E fora oportunizada a produção de defesa na fase de instrução originária, bem como nesta fase recursal.
Outrossim, não basta a alegação genérica de eventual prejuízo ou cerceamento de defesa, mas a efetiva comprovação do alegado por meio da indicação do obstáculo ou da dificuldade concreta que lhe ofendeu à ampla defesa e ao contraditório. Não se verificam nos autos a hipótese ventilada, motivo pelo qual afasta-se a preliminar de nulidade/cerceamento de defesa alegada.
De igual forma, não se acata a tese de ii) incorreções no anteprojeto e o curto espaço de tempo para a formulação de propostas comerciais, uma vez que, diferentemente do alegado e conforme será debatido adiante, as informações relativas aos túneis de acesso e ao serviço de pavimentação da via de serviço "Lado Ar" constavam expressamente do anteprojeto formulado pela Infraero.
O recorrente menciona trecho do voto condutor do Acórdão 1510/2013-TCU-Plenário, Rel. Min. Valmir Campelo, decisão que julgou o procedimento de licitação e contratação das obras de adequação do Aeroporto Afonso Pena. Naquela ocasião, o Relator consignou que o anteprojeto deve oferecer elementos mínimos que permitam a efetiva caracterização da obra e comparação entre as propostas, tal qual se estampa no art. 9º, § 2º, inciso I, da Lei 12.462/2011 e do art. 74, § 3º, do Decreto 7.581/2011. A decisão tratou como obrigatório se conferir à licitação um lastro mínimo comparativo para a definição da proposta mais vantajosa. Também exigiu a apresentação de elementos que subsidiassem as concorrentes de informações suficientes e indispensáveis para o dimensionamento de suas soluções, capazes de nortear o oferecimento de um preço, com responsabilidade e segurança.
Conforme se verá a seguir, o anteprojeto elaborado pela Infraero detinha as informações necessárias para se definir as soluções arquitetônicas e construtivas no tocante aos túneis de acesso às pontes novas de embarque e ao serviço de pavimentação das vias de serviço entre o concourse e o pátio das aeronaves. Não se tratava de alterações realizadas unilateralmente pela Administração a posteriori.
Ademais, conforme pontuado no voto condutor do acórdão recorrido, não se acata a alegada insuficiência de prazo para apresentação da proposta pois a licitação seguiu os prazos legais entre a publicação do edital e a apresentação das propostas comerciais, previstos na Lei 12.462/2011, e se tratou de uma licitação do tipo técnica e preço, que exigia proposta técnica, cuja avaliação também envolvia a expertise da licitante na elaboração do projeto e no gerenciamento do empreendimento. Tais quesitos representaram 60% da nota técnica da licitante. Como se verá adiante, nenhuma das alegadas omissões ou erros no anteprojeto era de difícil percepção, poderiam ter sido detectadas pelas licitantes ao formularem suas propostas técnicas e de preço, e não configuram hipótese de reequilíbrio econômico-financeiro do Contrato TC 14-EG/2013/0001 (peça 184, p. 12) .
No que concerne à iii) ausência de matriz de riscos no procedimento licitatório, de fato, o documento se mostra relevante a demonstrar a repartição objetiva de responsabilidade advindas de eventuais superveniências à contratação, o que torna o certame mais isonômico e transparente. Todavia, a ausência do documento não justifica uma aditivação ao Contrato TC 014-EG/2013/0001. 
Sobre o assunto, alinha-se ao entendimento do Relator no sentido de que, na contratação integrada do RDC, eventuais ganhos ou encargos oriundos das soluções adotadas pelo contratado na elaboração do projeto básico devem ser auferidos ou suportados única e exclusivamente pelo particular, independentemente da existência de uma matriz de riscos disciplinando a contratação. Eventuais omissões ou indefinições no anteprojeto, em regra, não ensejam a celebração de termos de aditamento contratual, pois anteprojeto não é projeto básico (Acórdão 2903/2016-TCU-Plenário, Rel. Min. Benjamin Zymler e Acórdão 2591/2017-TCU-Plenário, Rel. Min. Benjamin Zymler) .
Passa-se a tratar dos fundamentos que o Consórcio se utiliza nas razões recursais para justificar a aditivação ao Contrato TC 14-EG/2013/0001, quais sejam: iv) alteração nos túneis de acesso das novas pontes de embarque; e a v) inclusão da pavimentação da via de serviço entre o concourse e o pátio de aeronaves, dada a ausência de previsão expressa no anteprojeto.
Sob a ótica do arcabouço legal que rege as aditivações às contratações integradas regidas pelo RDC, o § 4º do art., 9º da Lei 12.462/2011 veda a celebração de termos aditivos aos contratos firmados, exceto para a recomposição do equilíbrio econômico-financeiro decorrente de caso fortuito e força maior e por necessidade de alteração do projeto ou das especificações para melhor adequação técnica aos objetivos da contratação, a pedido da Administração Pública.
No presente caso, não há justificativas para a celebração do termo aditivo, eis que não se trata de caso fortuito ou força maior e não houve alterações técnicas a pedido da Administração. Contrariamente, o Consórcio Sial-Jotaele pugna pela alteração no anteprojeto em virtude de incorreções técnicas por parte da Infraero quando das pontes para embarque e em razão da ausência da previsão dos serviços de pavimentação das vias de serviço entre o concourse e o pátio das aeronaves.
É bom que se esclareça, que nas licitações realizadas sob o manto do RDC, com vistas à contratação integrada, cabe à Administração a elaboração de anteprojeto contendo as diretrizes para a confecção do projeto básico e executivo da obra. Como o projeto básico e o projeto executivo ficam a cargo da contratada, e não se exige o detalhamento acurado no anteprojeto para os respectivos projetos básicos (Acórdão 1310/2013-TCU-Plenário, Rel. Min. Walton Alencar Rodrigues) .
De pronto, tem-se que o anteprojeto deve conter informações e requisitos técnicos suficientes a caracterizar o objeto licitado incluindo a estética do projeto arquitetônico. Ademais, deve constar do anteprojeto o memorial descritivo dos elementos da edificação, dos componentes construtivos de forma a se estabelecer padrões mínimos para a contratação (art. 74 do Decreto 7.581/2011) . 
Ainda, o art. 9º, §2º, alínea "c", da Lei 12.462/2011 menciona como parte integrante do anteprojeto a estética do projeto arquitetônico, expressão que revela um projeto arquitetônico sem soluções definitivas e sem um maior nível de detalhamento.
A partir das evidências constantes dos autos, reexaminam-se os fatos.
Consta do processo licitatório o Memorial de Critérios e Condicionantes Mínimos - MCC, visava definir critérios e condicionantes mínimos necessários à elaboração de projetos de estrutura de concreto armado e fundações (peça 5, p. 3) .
O documento propicia ao interessado na contratação: conhecer o projeto de arquitetura; assessorar o autor com o objetivo de fornecer subsídios para que as alternativas de partido arquitetônico sejam adequadas e não venham a ser inviabilizadas, técnica ou economicamente; fornecer posicionamento e dimensões das peças estruturais que vierem a servir de condicionante a definição do projeto básico de arquitetura; inteirar-se do projeto como um todo; conhecer as características do local da obra; conhecer todas as instalações a serem implantadas na edificação que sejam condicionantes na escolha e dimensionamento do esquema estrutural a ser proposto. 
Ainda, consigna expressamente, que o autor do projeto deverá escolher o esquema estrutural que conduza a melhores resultados, tanto do ponto de vista técnico, quanto econômico e funcional, adequando-o às condições da obra.
Outrossim, integrava o ato convocatório o Relatório Descritivo do Empreendimento - RDE (peça 54) . Relativamente aos túneis de acesso das novas pontes de embarque, no Relatório Descritivo do Empreendimento - RDE (anteprojeto) , consta expressamente a informação da necessidade do aeroporto Afonso Pena de que fossem instaladas oito novas pontes de embarque, tipo pedestal, com túnel de comprimento aproximado de 18 m, para atendimento à operação de embarque e desembarque em aeronaves.  Ainda, o documento registra que as pontes de embarque não poderiam ter inclinação superior a 8,33% para atendimento às situações mais críticas (peça 54, p. 126) . 
Portanto, não há como se negar que o anteprojeto determinava a inclinação máxima das pontes de embarque e estimava o comprimento das pontes em 18 m. Assim, a demanda do Aeroporto consistia na construção de oito novas pontes de embarque com inclinação máxima de 8,33%, que poderiam contar com estruturas de aproximadamente 18 m de comprimento.  
Se para efeito de atendimento da demanda seria necessária a alteração do anteprojeto elaborado pela Infraero por meio do comprimento maior das pontes, alteração no formato para "S" ou "Z", esta seria uma decisão técnica adotada pela contratada. Isso porque as contratações previstas no âmbito do Regime Diferenciado envolvem um maior nível de incertezas e de liberdade ao contratado, uma vez que que lhe cabe elaborar os projetos básico e executivo, portanto definir as soluções técnicas e construtivas e assumir as consequências decorrentes. 
No caso da área de Pavimentação da Via de Serviço, trata-se da inclusão de 1.289 m2 de pavimentação para possibilitar o acesso ao novo concourse pela via de serviço do pátio de aeronaves, supostamente não previsto no escopo do contrato assinado, com valor de R$ 255.588,21. 
De acordo com o Relatório Descritivo do Empreendimento (anteprojeto)  ao tratar do sistema viário e acessos ao entorno informa que (peça 54, pp. 26-27) : 
Lado ar - estacionamento e vias  
No lado ar será mantida a via de serviço existente, expandindo-a no sentido nordeste-sudeste para contemplar os acessos e a circulação à nova área térrea do concourse, onde estão localizadas as novas áreas de apoio, escritórios de rampa e praça de manuseio de bagagens.  
A nova área de pista de serviço prevê quatro vias de circulação, sendo duas para cada sentido de fluxo, separadas por um canteiro central, com acessos para o pátio de aeronaves. 
O projeto prevê a criação de um estacionamento operacional lado Ar, localizado entre a fachada sudeste do Terminal de Passageiros e a nova CUT (Edifício Central de Utilidades) , com acesso previsto a partir da nova via de serviço. Esta nova CUT será composta de nova Central Térmica, ETA (Estação de Tratamento de Águas Cinza) e Geradores e Transformadores para o atendimento técnico da região ampliada do TPS e Concurse 
Ainda, o documento, ao tratar da área de pavimentação da via de serviço que seria executada, faz remissão expressa à Prancha CT. 01/105.08/2795/02 (peça 54, p. 145) . Por sua vez, a planta baixa/Prancha CT 01/105.08/2795/02 apresenta o desenho das áreas as quais seriam pavimentadas, que segundo a legenda, encontravam-se tingidas na cor cinza. Dentre essas áreas, encontra-se a via de serviço "Lado Ar", como se observa do recorte da figura exibido a seguir  (peça 67) .  
Figura 1 - Área a ser pavimentada - cor cinza.

Desta feita, alinha-se ao voto condutor do acórdão recorrido, uma vez que os elementos comprobatórios dos autos demonstram que a pavimentação da área de serviço "Lado Ar" encontrava-se prevista na obra licitada e, por consequência, não se verificam fundamentos a amparar a aditivação ao contrato para este fim.
A contratação integrada transfere os riscos ao particular porque no âmbito das licitações procedidas pela Administração Pública para contratação de obras, o gargalo encontra-se na elaboração dos projetos básicos, eis que envolvem a difícil tarefa de mapear as necessidades demandadas (edificações, materiais, arquitetura) e as condições pré-existentes (solo, condições climáticas, mão de obra, equipamentos, improdutividades, locais de difícil acesso) .
Na concepção de que a iniciativa privada, em razão de sua maior experiência, detém maior capacidade para a elaboração dos projetos básicos, a Lei 12.462/2011 lhe repassa a obrigação pela elaboração dos projetos básico e executivo. Assim, a contratação integrada atribui ao contratado a assunção de riscos maiores, em detrimento da Administração Pública. 
Na eventual necessidade de revisão de projetos básicos e executivos, a Administração não assume os custos decorrentes. O inverso também é verdade, dado que a contratada não repassa ao contratante os ganhos auferidos em razão da otimização na alocação dos meios empregados para os empreendimentos - técnicas, equipamentos, mão de obra mais eficiente etc.
É certo que o ato convocatório deve estabelecer a dimensão da responsabilidade do contratado de acordo com a precisão das informações prestadas pela Administração. Nesta lógica, veja-se que no caso em comento, a Infraero elaborou o anteprojeto com as informações relativas à inclinação máxima permitida (8,33%) e com o comprimento estimado/aproximado de 18 metros dos túneis das pontes de embarque, bem como apresentou o desenho das áreas a serem pavimentadas pela contratada por meio da planta baixa/ Prancha CT. 01/105.08/2795/02. 
Não bastasse, quando do início das tratativas para a celebração do primeiro aditivo, após os contatos iniciais do Consórcio, a Infraero frisou em diversas oportunidades que a solução arquitetônica e construtiva do aeroporto restava a cargo da contratada, não havendo justificativa técnica que amparasse o aditivo contratual nos moldes entabulados. 
Por meio do Ofício 1455/GTCT/2014, a Infraero responde ao ofício de alteração do escopo do tubo de acesso às novas pontes de embarque e informa ao Consórcio Sial-Jotaele que a planta informando a solução de conectores para pontes de embarque diferente do anteprojeto anexo à licitação era apenas um trabalho de orientação, no intuito de auxiliar a Contratada no desenvolvimento do projeto, podendo ou não ser adotada, uma vez que era de responsabilidade do Consórcio a elaboração do Projeto Básico e do Projeto Executivo (peça 55, p. 1) . Esclareceu ainda que a indicação do conector da ponte com aproximadamente dezoito metros de comprimento era apenas uma estimativa, e que esta solução técnica também era da alçada do Consórcio, que deveria atender plenamente às normas vigentes (acessibilidade, NBR 9050) . Ao final do documento, a Infraero conclui que a contratada é responsável por todas as adequações necessárias no anteprojeto, de sorte a cumprir a legislação vigente e as necessidades do aeroporto expostas no Relatório Descritivo do Empreendimento - RDE, e que não caberia aditamento contratual (peça 55, pp. 1-2) .
O Consórcio argumenta que a alteração no túnel de acesso às pontes de embarque foi promovida unilateralmente pela Infraero, o que ampararia o aditamento ao contrato (peça 56) .
Em resposta, por intermédio do Ofício 4178/GTCT/2014, novamente a Infraero repisa que a prerrogativa do desenvolvimento da solução do projeto faz parte do escopo contratual, motivo pelo qual não se concebe o anteprojeto como uma solução consolidada, mas deve apresentar as necessidades do empreendimento a ser desenvolvido pelo contratado. Alerta que o anteprojeto demonstrou a previsão de uma ligação entre o terminal de passageiros e a ponte de embarque, devendo a contratada desenvolver a ligação atendendo às premissas do contrato e da legislação vigente (peça 59) .
De forma contrária, às peças 62 e 63, a Infraero se mostra favorável ao termo aditivo, momento em que a fiscalização, após reanálise do pleito do consórcio, acatou o pedido, entendendo que houve alterações importantes, solicitadas e acatadas pela fiscalização, que acarretaram aumento de custos, mas que seriam fundamentais para o funcionamento do TPS.
De toda sorte, o conjunto de evidências nos autos sinalizam por indevido o aditivo sob este fundamento.
Relativamente ao alegado vi) aumento do valor relativo ao gerenciamento do projeto de reforma e aplicação do TPS do aeroporto, houve um incremento de R$ 1.642.756,44 no total contratado. Entretanto, o Consórcio não faz prova de que tenha incorrido em aumento de custos e de quantidade de trabalho para a readaptação de projetos básicos, executivos e o acompanhamento da execução das obras.
Trata-se de despesa de alta materialidade, que não pode ser justificada por meio de assertivas genéricas -alterações no projeto básico em virtude de equívocos no anteprojeto. Nesse sentido, não foram apresentados parâmetros objetivamente avaliados, balizados nas quantidades de horas excedentes trabalhadas; não se demonstra o aumento dos encargos incorridos pela empresa em razão deste dispêndio; não se apresentaram os salários pagos a profissionais alcançados pelas alterações contratuais. 
Outrossim, não se acata o raciocínio de que se deve recalcular o percentual de 7, 87% correspondente à proporção do gerenciamento em relação ao valor do contrato como um todo para remunerar a administração e a coordenação do empreendimento, eis que os impactos advindos de alterações contratuais não se mostram simplórios e/ou lineares. 
Some-se que parte dos fundamentos utilizados para a aditivação ao contrato foram considerados indevidos pelo TCU (túnel de acesso às pontes de embarque e pavimentação das vias de serviço entre o concourse e o pátio das aeronaves) , o que também colabora para afastar a pretensão da defendente. 
Ainda, não se mostra aplicável ao presente caso a discussão travada no âmbito do Acórdão 538/2015-TCU-Plenário, Rel. Min. Augusto Sherman, que aborda reequilíbrio contratual e a manutenção da equação econômico-financeira dos contratos firmados com a Administração. Tal matéria não resta controversa quanto ao presente ponto nos autos, e sim os fundamentos que ampararam a aditivação contratual.
Na ausência de elementos capazes de modificar o entendimento do Tribunal e fundamentar o alegado pelo Consórcio Sial-Jotaele, considera-se indevida a parcela de aditamento relativa a um suposto incremento no custo do gerenciamento dos serviços prestados para as obras de adequação do Aeroporto Afonso Pena.
Por fim, a título de exaurir as razões recursais, veja-se que a questão da economicidade da contratação, suscitada pelo recorrente, não se encontra em debate. Da mesma forma, não se indaga sobre a necessidade de que o contratado cumprisse fielmente as obrigações entabuladas no acordo firmado com a Infraero, sobretudo no anteprojeto da licitação. 
Todavia, não há que se olvidar que o documento técnico determinava a inclinação máxima das pontes de embarque, bem como no caso dos serviços de pavimentação das vias de serviço fazia remissão à planta baixa, que continha o desenho da área entre o concourse e o pátio das aeronaves. 
Ademais, o anteprojeto pressupõe o exame da viabilidade técnica e econômica do empreendimento por parte das interessadas na contratação e a pretexto do Regime Diferenciado de Contratações - Contratação Integrada, as soluções previstas no anteprojeto não são definitivas, podendo ser alteradas pelo contratado. 
Ao final, conclui-se pelo conhecimento do recurso para que lhe seja denegado provimento.
CONCLUSÃO
Trata-se de pedido de reexame interposto pela Empresa Brasileira de Infraestrutura Aeroportuária - Infraero contra o Acórdão 2433/2016-TCU-Plenário; e de pedido de reexame interposto pelo Consórcio Sial-Jotaele - PJJ contra o Acórdão 2591/2017-TCU-Plenário.
O pedido de reexame interposto pela Infraero deve ser conhecido para que lhe seja denegado provimento. O Acórdão 2433/2016-TCU-Plenário determinou à Infraero que doravante exija das empresas contratadas no regime de contratação integrada, por ocasião da apresentação do projeto básico e/ou executivo, a apresentação de orçamento detalhado contendo a descrição, unidade de medida, quantitativo, preços unitários de todos os serviços da obra, acompanhado das respectivas composições de custo unitário, bem como do detalhamento de encargos sociais e da taxa de BDI, nos termos do parágrafo único do art. 2º da Lei 12.462/2011 c/c da Súmula TCU 258/2010, aplicável a todos os regimes de execução contratual do RDC.
Consoante analisado, as razões recursais da Infraero apresentam teses de defesa contrárias à exigência no processamento da licitação. Entretanto, a determinação para que exija da contratada um orçamento detalhado contendo a descrição, unidade de medida, quantitativo, preços unitários de todos os serviços da obra, refere-se a ato a ser praticado quando da apresentação dos projetos básico e executivo, portanto, na fase de execução contratual.
Não há vedação legal para que se imponha tal medida, ao contrário, refere-se a tratamento a ser concedido a matéria não amparada pelas normas, mas pelas disposições da Lei 8.666/1993. Nessa linha, entende-se aplicável a Súmula 258/2010. A determinação encontra-se agasalhada pelo parágrafo único da Lei 12.462/2011, que determina a apresentação do projeto básico contendo o orçamento detalhado do custo global da obra, fundamentado em quantitativos de serviços e fornecimentos avaliados. 
Relativamente ao recurso do Consórcio Sial-Jotaele, o Acórdão 2591/2017-TCU-Plenário determinou a retenção de pagamentos à empresa por entender indevida a aditivação em função da: 
9.2.1. alteração nos túneis de acesso das novas pontes de embarque, que resultou no acréscimo de R$ 6.046.042,34 no ajuste; 
9.2.2. inclusão da pavimentação de faixa contínua à via de serviço entre o concourse e o pátio de aeronaves, no valor de R$ 255.588,21; 
9.2.3. elevação do item relativo ao gerenciamento do projeto de reforma e ampliação do TPS do aeroporto, no valor de R$ 1.642.756,44.
Com relação aos túneis de acesso das novas pontes de embarque, não houve modificação unilateral do projeto por parte da Infraero, uma vez que a elaboração do projeto básico é obrigação da contratada que detém a liberdade de escolher as soluções técnicas e construtivas adequadas a atender às demandas da Administração esclarecidas no anteprojeto. 
No caso, o anteprojeto determinava a inclinação máxima das pontes de embarque e estimava o comprimento das pontes em 18 m. Assim, a demanda do Aeroporto consistia na construção de oito novas pontes de embarque com inclinação máxima de 8,33%, que poderiam contar com estruturas de aproximadamente 18 m de comprimento.  Para atender a inclinação máxima de 8,33%, a contratada contava com a liberdade de traçar solução arquitetônica que melhor lhe conviesse.
Outrossim, não se acata a inclusão em aditivo contratual do serviço de pavimentação da via de serviço entre o concourse e o pátio das aeronaves, pois ao tratar deste item o anteprojeto fez remissão clara à planta baixa/prancha que continha o desenho da área questionada como objeto do serviço de pavimentação.
Também não se considera devidamente justificada a elevação do item relativo ao gerenciamento do projeto de reforma e ampliação do TPS do aeroporto, no valor de R$ 1.642.756,44. Trata-se de despesa de alta materialidade, que não pode ser justificada por meio de assertivas genéricas - alterações no projeto básico em virtude de equívocos no anteprojeto. Nesse sentido, não foram apresentados parâmetros objetivamente avaliados, balizados nas quantidades de horas excedentes trabalhadas; não se demonstra o aumento dos encargos incorridos pela empresa em razão deste dispêndio; não se apresentaram os salários pagos a profissionais alcançados pelas alterações contratuais. 
Convém reviçar que parte dos fundamentos utilizados para a aditivação ao contrato foram considerados indevidos pelo TCU (túnel de acesso às pontes de embarque e pavimentação das vias de serviço entre o concourse e o pátio das aeronaves) , o que também colabora para afastar a pretensão da defendente nos moldes aventados. 
Ante a ausência de elementos capazes de modificar o acórdão recorrido, conclui-se pelo conhecimento dos recursos para que lhes seja denegado o provimento. Julgado o recurso e esgotado o efeito suspensivo, a medida cautelar restaurada se torna definitiva por meio do restabelecimento da eficácia do acórdão recorrido.
PROPOSTA DE ENCAMINHAMENTO
Ante o exposto, com fundamento nos arts. 32, 33 e 48, da Lei 8.443/1992, submete-se à consideração superior a análise do pedido de reexame interposto pela Empresa Brasileira de Infraestrutura Aeroportuária - Infraero contra o Acórdão 2433/2016-TCU-Plenário; e do pedido de reexame interposto pelo Consórcio Sial-Jotaele - PJJ contra o Acórdão 2591/2017-TCU-Plenário, com a proposta de:
conhecer dos recursos para, no mérito, negar-lhes provimento;
dar ciência da deliberação aos recorrentes, à Comissão Mista de Planos, Orçamentos Públicos e Fiscalização do Congresso Nacional e demais interessados.

Cesar A. Guimarães Pereira (18.662/OAB-PR); André Guskow Cardoso (27.074/OAB-PR); William Romero (51.663/OAB-PR); Victor Hugo Pavoni Vanelli (83.623/OAB-PR); Camila Batista Rodrigues Costa (46.475/OAB-DF); Guilherme Augusto Vezaro Eiras (61.483/OAB-PR); Eduardo Roberto Stuckert Neto (15.214/OAB-DF) Clarissa Pacheco Ramos (32.502/OAB-DF).

Não atuou.

RELATÓRIO DE AUDITORIA. FISCOBRAS/2016. OBRAS DE REFORMA E AMPLIAÇÃO DO AEROPORTO INTERNACIONAL AFONSO PENA EM SÃO JOSÉ DOS PINHAIS/PR. CONTRATAÇÃO INTEGRADA. AUSÊNCIA DE ORÇAMENTO DETALHADO DA COMPOSIÇÃO DOS CUSTOS UNITÁRIOS QUANDO DA ENTREGA DO PROJETO BÁSICO E PROJETO EXECUTIVO. DETERMINAÇÃO. CELEBRAÇÃO DE 1º TERMO ADTIVO AO CONTRATO. ILICITUDE DE PARTE DOS FUNDAMENTOS DA ALTERAÇÃO CONTRATUAL. RETENÇÃO DE PAGAMENTOS. PEDIDOS DE REEXAME. CONHECIMENTO. NÃO-PROVIMENTO. CIÊNCIA.

RELATÓRIO DE AUDITORIA (RA)

Secretaria de Recursos (Serur); Secretaria de Fiscalização de Infraestrutura Rodoviária e de Aviação Civil (SeinfraRod).

Trata-se de pedido de reexame interposto pela Empresa de Infraestrutura Aeroportuária (Infraero) contra o Acórdão 2433/2016-TCU-Plenário e de pedido de reexame aviado pela representante do Consórcio Sial-Jotaele-PJJ em face do Acórdão 2591/2017-TCU-Plenário, ambos da relatoria do E. Ministro Benjamin Zymler.
Ao apreciar relatório de auditoria realizada nas obras de adequação e ampliação do Aeroporto Internacional Afonso Pena, em São José dos Pinhais/PR, objeto do Fiscobras 2016, o Tribunal exarou Acórdão 2433/2016-TCU-Plenário que, entre outras medidas:
I) expediu medida cautelar inaudita altera parte à Infraero para retenção dos pagamentos indevidos do 1º Termo Aditivo ao Contrato TC 014-EG/2013/0001, firmado com o Consórcio Sial-Jotaele-PJJ, até julgamento de mérito, bem como promoveu oitiva dos responsáveis da empresa estatal e da contratada (itens 9.1 e 9.3 do acórdão) em razão de:
 - alteração do valor de carga acidental previsto no anteprojeto para as lajes do TPS, de 300 kg/m2 para 500 kg/m2, solicitada pela fiscalização contratual, cujo impacto financeiro representou cerca de R$ 14 milhões no primeiro termo de aditamento;
 - inclusão de 1.289 m2 de pavimentação para possibilitar o acesso ao novo concourse pela via de serviço do pátio de aeronaves, supostamente não previsto no escopo do contrato assinado, com valor de R$ 255.588,21; 
- alteração dos túneis fixos de acesso às novas pontes de embarque, o que resultou na alteração do comprimento das pontes de embarque, importando no acréscimo de R$ 6.046.042,34 no ajuste;
- elevação do item relativo ao gerenciamento do projeto de reforma e ampliação do TPS do aeroporto, no valor de R$ 1.642.756,44; e
- alteração da classe de agressividade ambiental para nível III, nos termos da norma NBR 6118/2003 da ABNT, para o desenvolvimento dos projetos de estruturas de concreto e fundações.
II) determinou à Infraero que, doravante, exija das empresas contratadas sob o regime de contratação integrada a apresentação, por ocasião da entrega de projeto básico e/ou projeto executivo, de orçamento detalhado contendo descrição, unidades de medida, quantitativos, preços unitários de todos os serviços da obra, acompanhado das respectivas composições de custo unitário, assim como o detalhamento de encargos sociais e da taxa de BDI, com fundamento no artigo 2º, parágrafo único, da Lei 12.462/2011 (Lei do RDC ou Lei dos Regimes Diferenciados de Contratação Pública) e no Enunciado 258/2010 da Súmula de Jurisprudência do TCU, aplicável a todos os regimes diferenciados de contratação (item 9.4 do acórdão) .
Em deliberação de mérito, esta Corte de Contas prolatou o Acórdão 2591/2017-TCU-Plenário em que rejeitou parcialmente as manifestações apresentadas pelos responsáveis da Infraero e do consórcio construtor e fixou prazo para a Infraero anular o 1º Termo Aditivo ao Contrato TC 014-EG/2013/0001, celebrado com o Consórcio Sial-Jotaele-PJJ, em decorrência do seguintes acréscimos e modificações considerados ilegais:
- alteração dos túneis de acesso das novas pontes de embarque, que resultou no acréscimo de R$ 6.046.042,34 ao ajuste contratual; 
- inclusão da pavimentação de faixa contínua à via de serviço entre o concourse e o pátio de aeronaves, no valor de R$ 255.588,21; 
- elevação do item relativo ao gerenciamento do projeto de reforma e ampliação do terminal de passageiros do aeroporto, no valor de R$ 1.642.756,44.
Razões do recurso da Infraero
Inconformada, a Infraero contesta a determinação exarada no item 9.4 do Acórdão 2433/2016-TCU-Plenário.
Alega que a exigência de apresentação de orçamento detalhado com a composição dos custos unitários pela contratada é incompatível com a lógica que preside o regime de execução sob contratação integrada, segundo o qual o risco da realização do objeto contratual é integralmente alocado ao particular. Nessa vereda, assevera que o instrumento convocatório apenas prevê o delineamento básico do objeto a ser contratado, tendo por base anteprojeto e estimativa de preços aferidos por parâmetros de custo para obras similares. 
Salienta que a ausência de apresentação detalhada da descrição dos serviços, de preços unitários e respectivas composições de custos, na entrega dos projetos básico e/ou executivo, não inviabiliza eventual aditamento ao contrato nas condições excepcionais estabelecidas pela Lei 12.462/2011.
Registra que o regulamento da Lei do RDC (artigo 66, § 4°, do Decreto 7.581/2011) dispensa as contratações integradas do cumprimento da exigência contida no artigo 8°, § 3º, da Lei 12.462/2011, quanto à apresentação de detalhamento do custo global para execução das obras e serviços de engenharia, parametrizado pelos preços do Sistema Nacional de Pesquisa de Custos e Índices da Construção Civil (Sinapi) , da tabela do Sistema de Custos de Obras Rodoviárias (Sicro) , ou de outro sistema referencial.
Afirma que, no momento da apresentação do projeto básico ou projeto executivo, é desnecessário o detalhamento dos serviços, preços unitários e respectivas composições de custo, uma vez fora ultrapassada a etapa de negociação das propostas no certame licitatório por preço certo e fechado, não havendo fundamento para que se promova alteração no valor acordado caso os preços não sejam compatíveis os sistemas referenciais Sicro e Sinapi.
Requer, por fim, a exclusão da determinação contestada e, caso não seja acolhido o apelo, a definição pelo Tribunal do critério de aceitação do orçamento detalhado a ser apresentado pelo contratado na entrega do projeto básico e do projeto executivo.
Razões do recurso do Consórcio Sial-Jotaele-PJJ
Em preliminar, o Consórcio  Sial-Joaele -PJJ argui a nulidade do processo em razão de ter-lhe sido negado direito de produção de provas, à revelia do disposto no artigo 69 da Lei 9.784/1999, cuja aplicação subsidiária aos processos da Corte de Contas já foi reconhecida pelo Supremo Tribunal Federal no julgamento do MS 23550, relator E. Ministro Marco Aurélio (julgado em 4/4/2001, DJ 31/10/2001) .
Quanto ao mérito, defende a regularidade da celebração do 1º Termo Aditivo ao Contrato TC 014-EG/2013/0001 pelas razões que passa expor.
Sustenta que as modificações que fundamentaram o aditivo advieram de imposições unilaterais e supervenientes da própria Infraero em razão de defeitos e informações insuficientes do anteprojeto de licitação.
 Assevera que o aditamento visou ao restabelecimento do equilíbrio econômico-financeiro do contrato em decorrência de circunstâncias excepcionais e imprevisíveis, conforme artigo 9º, § 4º, da Lei 12.462/2011. Defende que a alteração nos túneis de acesso das novas pontes de embarque e a inclusão de serviço pavimentação de faixa contínua à via de serviço entre o concourse e o pátio de aeronaves enquadram-se nessas hipóteses excepcionais de aditamento ao contrato elencadas na Lei do RDC.
Alega que as incorreções de projeto não se mostravam evidentes e não teria havido tempo hábil para a contratada identificar as informações equivocadas do edital de licitação.
Considera descabida a atribuição ao particular da integralidade dos riscos da contratação, sob pena de tornar as propostas comerciais das licitantes antieconômicas e desvantajosas. Observa que a ausência de matriz de risco não pode resultar em ônus à contratada, sobretudo quando derivado de falhas do anteprojeto.
Argumenta que houve intenso retrabalho em razão das falhas de projeto, o que justificaria o aumento do valor relativo ao gerenciamento do projeto de reforma e ampliação do terminal de passageiros.
Em arremate, protesta pelo provimento do pedido.
Ao analisar as razões dos recursos, a Secretaria de Recursos manifestou-se pelo conhecimento e negativa de provimento aos pedidos de reexame.
Feita essa introdução, decido.
Preenchidos os requisitos de admissibilidade estabelecidos no artigo 48 da Lei 8.443/1992, conheço dos pedidos de reexame interpostos pela Empresa Brasileira de Infraestrutura Aeroportuária (Infraero) e pelo Consórcio Sial-Jotaele-PJJ, respectivamente contra os Acórdãos 2433/2016 e 2591/2017, ambos do Plenário.
Saliento que o efeito suspensivo atribuído ao pedido de reexame interposto pelo Consórcio Sial-Jotaele-PJJ contra o item 9.2 e respectivos subitens do Acórdão 2591/2017-TCU-Plenário restabelece automaticamente a medida cautelar exarada pelo item 9.1 do Acórdão 2433/2016-TCU-Plenário.
Ainda em preliminar, afasto a arguição de nulidade do processo aduzida pela representante do Consórcio Sial-Jotele-PJJ.
Durante toda a tramitação processual, foram rigorosamente observados os primados da ampla defesa e do contraditório, tendo sido franqueada à parte ampla vista e cópia dos autos, bem como possibilidade de contraditar e produzir provas que pudessem desconstituir os fatos a ela imputados. 
Ao consórcio foi deferido, até mesmo, pedido de prorrogação de prazo para apresentação de defesa, não lhe tendo sido denegada faculdade de oferecer peça técnica que pudesse fundamentar o seu pleito. Oportuno salientar que esta Corte de Contas segue legislação processual e ritos próprios, definidos na Lei 8443/1992, no Regimento Interno do TCU e nas demais normas regulamentares, sendo-lhe aplicável subsidiariamente o Lei 9874/1999 somente para os casos omissos, o que não é o caso vertente. Dessa forma, incumbe à própria parte, se assim o quiser, a produção de perícia técnica privada como peça de defesa.
Quanto ao mérito, acolho parecer da Secretaria de Recursos, cujos fundamentos, desde logo, incorporo ao meu voto. Acresço algumas considerações.
As obras de ampliação e reforma do Aeroporto Internacional Afonso Pena em São José dos Pinhais/PR encontram-se atualmente conclusas e foram objeto do Contrato TC 014-EG/2013/0001, firmado entre a Infraero e o Consórcio Sial - Jotaele - PJJ, no valor original de R$ 246.746.400,00, após procedimento licitatório realizado no RDC Presencial 13/DALC/SBCT/2012.  O objeto foi contratado sob regime de execução de contratação integrada, previsto na Lei 12.462/2011, norma que instituiu o Regime Diferenciado de Contratações Públicas (RDC) .
Ao implantar o regime de contração integrada, a Lei do RDC houve por bem trazer importantes contribuições para o desenvolvimento e implantação de empreendimentos de grande magnitude e complexidade técnica, sob a premissa de que o particular poderá gerenciar melhor os riscos de elaboração de projetos, apresentar metodologias construtivas diferenciadas, trazer novas tecnologias e administrar de forma eficiente os prazos de entrega dos resultados. 
Ao contratado incumbe, por preço certo e fechado, elaborar os projetos básico e executivo, desenvolver metodologia própria segundo os delineamentos básicos do anteprojeto anexo à licitação, promover a realização integral das obras e serviços e a entrega do empreendimento em condições operacionais e funcionais.
Foi essa premissa que norteou o procedimento licitatório destinado à reforma e ampliação do Aeroporto Internacional Afonso Pena. Em cumprimento ao artigo 9º, § 2º, Lei 12.462/2011, o instrumento convocatório do RDC Presencial 13/DALC/SBCT/2012 previu anteprojeto de engenharia com todos os documentos técnicos destinados a possibilitar a caracterização da obra ou serviço, incluindo Relatório Descritivo do Empreendimento (RDE) , com a visão global dos investimentos, descrição do programa de necessidades, nível de serviço desejado, estética do projeto arquitetônico, parâmetros de adequação ao interesse público, tais como funcionalidade e acessibilidade. 
Em regra, a Lei do RDC, em seu artigo 9º, § 4º, veda a celebração de termos aditivos a contratos firmados sob regime de contratação integrada, salvo nas hipóteses de recomposição do equilíbrio econômico-financeiro decorrente de caso fortuito ou força maior, ou necessidade de alteração do projeto ou das especificações para melhor adequação técnica aos objetivos da contratação, a pedido da administração pública, desde que não sejam decorrentes de erros ou omissões por parte do contratado, observados os limites previsto no artigo 65, § 1º, da Lei 8.666/1993.
A controvérsia nestes autos exsurge exatamente da celebração de primeiro termo de aditamento ao Contrato TC 014-EG/2013/0001, que elevou o valor pactuado de R$ 246.746.400,00 para R$ 267.161.411,48, antes mesmo da aprovação dos projetos básico e executivo pela Administração e sem que estivessem presentes os pressupostos excepcionais de modificação da avença, estabelecidos no artigo 9º, § 4º, da Lei 12.462/2011. 
Esse fato foi ainda agravado pela falta de detalhamento dos serviços, quantitativos, preços unitários e respectivas composições de custos, o que dificultou a Administração da Infraero aferir a regularidade dos valores dos acréscimos propostos pelo consórcio construtor.
Nesse passo, aprecio o recurso da Infraero. 
Nenhum reparo deve ser feito em relação à determinação expedida pelo Tribunal para que seja exigida, em futuras contratações integradas, a apresentação do detalhamento dos serviços avençados, unidades, quantitativos, orçamento com a definição dos preços unitários e respectiva composição de custos.
Como prevê a Lei do RDC, nas licitações destinadas à realização de contratações integradas, não se pode dispor previamente de projeto completo de engenharia, muito menos estimativa precisa do valor da contratação, o qual será aferido com base em orçamento sintético, aproximações expeditas ou paramétricas, obtidos a partir de dados extraídos de outras obras de porte e complexidade semelhantes.
Reconheço que o Decreto 7581/2011, ao regulamentar a Lei 12.462/2011, previu, em seu artigo 66. §§ 2º e 4º, que a aceitação do projeto executivo apresentado pelo particular durante a fase de execução da contratação integrada, limitar-se-á à verificação de sua adequação técnica em relação aos parâmetros gerais definidos no anteprojeto anexo ao instrumento convocatório. Assim, não se aplica aos ajustes da espécie o detalhamento de custos exigido no artigo 8º, § 3º, da Lei do RDC para determinação do valor global da obra e serviços de engenharia a partir de custos unitários de insumos e serviços segundo referenciais dos sistemas Sicro ou Sinapi.
Entretanto, em consonância com o regime jurídico estabelecido pela Lei do RDC para contratações integradas, a determinação recorrida não está a exigir que o preço certo e fechado da proposta vencedora no certame licitatório seja renegociado a partir do detalhamento dos serviços e do orçamento da obra, quando da entrega do projeto básico e executivo. Muito menos que o orçamento detalhado seja parametrizado pelos sistemas de preços referencias do Sicro ou Sinapi. 
Como bem enfatizado no voto condutor do Acórdão 2433/2016-TCU-Plenário, a determinação do TCU teve em mira resguardar a Administração com parâmetros adequados de controle e acompanhamento de alterações do escopo contratual, ainda que tais modificações sejam raras no regime de contratações integradas, permitidas apenas situações excepcionais expressamente estabelecidas pela Lei do RDC.  
Essa exigência tona-se indispensável na medida que a contratante, nas hipóteses raras em que é permitida mutação contratual, poderá definir, por exemplo, o valor preciso de reajustamento da avença, fundamentado em cestas de índices setoriais ou na aplicação de índices específicos para determinados serviços. O orçamento detalhado fornecerá à contratante subsídios para eventuais pleitos de reequilíbrio econômico-financeiro do ajuste. Permitirá, ainda, a confecção e análise de cronograma físico-financeiro do contrato com base nas produções horária das equipes, além de servirem de parâmetros de referência de preços de mercado para futuras licitações
Com efeito, como verificado neste relatório de auditoria, a ausência de apresentação do orçamento detalhado quando da entrega do projeto básico ou executivo pela contratada fragilizou a análise, pela Infraero, do pleito de alteração do valor contratual. Essa falha ficou evidente diante da dificuldade da Infraero em saber o valor justo para o aditamento contratual com vista compensar os efeitos do aumento da alíquota de ISS de 2% para 5%, pelo Município de São José dos Pinhais/PR, ocorrida durante a execução contratual. A contratante não dispunha de informações precisas sobre insumos fornecidos pelo consórcio construtor, os quais poderiam ser abatidos da base de cálculo do referido tributo, conforme a lei municipal, o que tornou impreciso o valor do aditamento.
A medida expedida pelo Tribunal é plenamente compatível com regime da contratação integrada. Está de acordo com o princípio da eficiência insculpido no caput do artigo 37 da Constituição Federal, com as exigências previstas no artigo 2º, parágrafo único, inciso VI, da Lei 12.462/2011 e com o Enunciado 258/2010 da Súmula de Jurisprudência do TCU, aplicável a todos regimes de contratação. Conceitualmente, por definição legal, projeto básico deva vir acompanhado de orçamento detalhado do custo global da obra, fundamentado em quantitativos de serviços e fornecimentos propriamente avaliados. 
Portanto, nego provimento ao pedido de reexame interposto pela Empresa Brasileira de Infraestrutura Aeroportuária (Infraero) .
Passo a analisar o pedido de reexame apresentado pelo Consórcio Sial - Jotaele - PJJ. Defende o recorrente da regularidade dos seguintes acréscimos de serviço e valores oriundos do 1º Termo Aditivo ao Contrato TC 014-EG/2013/0001:
- alteração nos túneis de acesso das novas pontes de embarque, que resultou no acréscimo de R$ 6.046.042,34 ao ajuste contratual; 
- inclusão da pavimentação de faixa contínua à via de serviço entre o concourse e o pátio de aeronaves, no valor de R$ 255.588,21; 
- elevação do item relativo ao gerenciamento do projeto de reforma e ampliação do terminal de passageiros do aeroporto, no valor de R$ 1.642.756,44.
	     Quanto à alteração do túnel fixo de acesso às novas pontes de embarque, o motivo do aditamento foi a incompatibilidade entre a representação gráfica do anteprojeto e a norma técnica da ABNT para acessibilidade a edificações, mobiliário, espaços e equipamentos urbanos, NBR 9050/2004, também prevista no instrumento convocatório, que exigia inclinação máxima de 8,33% da rampa da ponte de embarque.
	       A concepção do túnel fixo de acesso às pontes de embarque, contida no anteprojeto anexo ao edital, era em formato retilíneo e estimava extensão aproximada de 18 metros, o que, originalmente, inviabilizaria o atendimento da inclinação máxima requerida pela norma técnica estabelecida no ato convocatório. O consórcio construtor, ao promover os estudos preliminares para elaboração do projeto básico e após concordância Infraero, alterou o arranjo dos túneis de acesso para o formato "Z" e aumentou o comprimento para 32,40 metros a fim de atender à inclinação máxima da rampa da ponte de embarque, o que implicou a celebração do aditivo ora questionado. 
Os desenhos e imagem, abaixo reproduzidos, ilustram bem a situação. A figura da esquerda apresenta a concepção adotada no anteprojeto por ocasião da licitação (peça 48) . A figura da direita representa a solução sugerida pela Infraero à contratada em estudo preliminar após a contratação, durante o estágio de elaboração do projeto básico. A fotografia representa o arranjo definitivo adotado pelo consórcio construtor e incorporado ao aditivo:
		
Aduzo que não há amparo legal para celebração de aditivos com o propósito corrigir de erros, imprecisões ou omissões no anteprojeto, tal qual verificado nestes autos. É inerente ao regime das contratações integradas que o anteprojeto e seus correspondentes estudos preliminares limitem-se a fornecer elementos mínimos à efetiva caracterização da obra a fim de prover os licitantes com informações básicas e suficientes para formatação das propostas, escolha das soluções técnicas e seleção da oferta mais vantajosa para a Administração, conforme previsto no art. 9º, § 2º, inciso I, da Lei 12.462/2011. 
Caberá ao contratado assumir os riscos de imprecisão do anteprojeto e dos estudos preliminares quando da elaboração do projeto definitivo da obra. Em se tratando de empreendimentos de grande porte e alta complexidade como o objeto em análise, é normal que eventuais lacunas e contradições do anteprojeto venham a ser enfrentadas e suplantadas na elaboração e detalhamento do projeto básico ou executivo pela empresa contratada. Convém salientar que a própria Lei do RDC faz referência à "estética do projeto arquitetônico" (art. 9º, §2º, alínea "c", da Lei 12.462/2011) , o que pressupões não se esperar a apresentação, por ocasião da licitação, de projeto arquitetônico com soluções definitivas e máximo nível de detalhamento, típicos de um projeto básico.
Conforme já ressaltei alhures, o artigo 9º, § 4º, da lei 12.462/2011 veda expressamente a celebração de termos aditivos nas avenças sob regime de contratação integrada, ressalvadas as hipóteses de recomposição do equilíbrio econômico-financeiro decorrente de caso fortuito ou força maior, necessidade de alteração do projeto ou das especificações para melhor adequação técnica aos objetivos da contratação, a pedido da administração pública, desde que não decorrentes de erros ou omissões por parte do contratado. 
A contratação integrada pressupõe, na ausência de disposição editalícia em contrário, que o particular possa adotar critérios e metodologias executivas diferenciadas em relação ao anteprojeto da licitação. Dessa forma, se não houver uma alocação objetiva de riscos entre as partes, prevista no instrumento convocatório e no contrato, o construtor deverá assumir os eventuais encargos resultantes de incompletudes e omissões inerentes a qualquer anteprojeto. 
Cabe distinguir o projeto básico inicialmente desenvolvido pela contratada, que poderá utilizar diferentes critérios e metodologias construtivas em relação ao anteprojeto da licitação, e uma posterior alteração desse projeto definitivo requerida Administração após ter sido elaborado pelo construtor e aprovado pelo contratante. Somente a hipótese de alteração projeto básico poderia dar ensejo à celebração de aditivo contratual. No caso concreto, admitiu-se um aditamento em decorrência de análise preliminar realizada pela Infraero nos projetos em elaboração pelo contratado. Não há hipótese legal de aditamento para correção de imprecisões do anteprojeto. Anteprojeto não é projeto básico.
Embora o anteprojeto tenha estimado uma extensão aproximada de 18 metros e concebido formato retilíneo para os túneis fixos de acesso às pontes de embarque, estabeleceu condição técnica intransponível em relação a qual o contratado não poderia transigir, o atendimento à norma técnica de acessibilidade da ABNT prevista na NBR 9050/2004.  A esse respeito, o Relatório Descritivo do Empreendimento (RDE) anexo ao Edital (pela 54, fl. 126) expressamente especifica que a ponte de embarque a inclinação máxima de rampa:
"As pontes de embarque não poderão ter inclinação superior a 8,33% para atendimento às situações mais críticas. A solução adotada deverá ser adequada às instalações existentes para a fixação do mecanismo elevatório ao solo."
Portanto, era esperado que o consócio construtor, valendo-se de sua experiência e especialização, houvesse previamente identificado eventuais lacunas no processo licitatório a fim de adequar a extensão e o formato dos túneis de acesso às pontes de embarque sugeridos no anteprojeto, quando da elaboração do projeto básico, dando cumprimento à condição técnica de contorno insuperável. 
Não há de prosperar alegação de insuficiência de prazo para apresentação das propostas com completo conhecimento do objeto. O procedimento licitatório obedeceu rigorosamente aos prazos definidos na Lei 12.462/2011, entre a publicação do edital e a apresentação das propostas. Convém frisar que a licitação era do tipo técnica e preço, para a qual o consórcio construtor demonstrou deter na elaboração de projetos e gerenciamento de empreendimento de grande porte e complexidade. Esse quesito representou 60% da nota técnica do licitante.
Não se verificam as hipóteses legais de aditamento contratual. Por óbvio, não houve caso fortuito ou motivo de força maior. Também não se tratava de modificação superveniente de projeto básico requerido pela Administração, o qual se encontrava em elaboração. O que ocorreu, na verdade, foram discussões preliminares durante a etapa de estudos, antes da confecção dos projetos básico e executivo. Não se trata de fatos supervenientes à contratação, mas de erros, incompletudes e omissões pré-existentes no anteprojeto
A própria fiscalização da Infraero (peça 55) informou ao consórcio construtor que a planta sugestiva entregue, com solução de conectores para pontes de embarque diferente do anteprojeto anexo à licitação, era apenas um trabalho de orientação, com o propósito de auxiliar a contratada no desenvolvimento do projeto, a qual poderia ou não ser adotada pela construtora, pois era responsabilidade do consórcio a elaboração dos projetos básico e executivo com a solução construtiva que atendesse ao requisito técnico de acessibilidade. Informou que a indicação de que o conector da ponte poderia ter aproximadamente 18 metros de comprimento era meramente estimativa e ressaltou que o RDE era claro ao definir que as pontes de embarque não poderiam ter inclinação superior a 8,33% para atendimento de situações críticas.
Também não há falar em enriquecimento sem causa da Administração em razão de quebra do equilíbrio econômico-financeiro da avença. Não se pode afirmar que houve prejuízo ao particular, na medida em que os custos dos túneis de acesso às pontes de embarque foram precificados segundo análogas restrições arquitetônicas e de acessibilidade em empreendimentos de semelhante porte e complexidade, como nas contratações realizadas para os Aeroportos de Confins, Fortaleza e Manaus. De acordo com informações prestadas pela Infraero, as três obras de referência utilizadas para parametrizar orçamento possuíam solução de ligação entre o terminal de passageiros e a ponte de embarque e, em todas, a declividade prevista na Norma 9050/2004 de acessibilidade foi atendida (peça 59, fl. 1) . 
A situação retratada nestes autos pode ser considerada álea ordinária, haja vista serem inerentes ao regime da contratação integrada eventuais riscos assumidos pelo contratado decorrentes de imprecisões naturais do anteprojeto anexo à licitação, os quais venham a ser posteriormente identificados quando da elaboração dos projetos básico e executivo. 
Demais disso, não se configura ônus insuportável à contratada, típico das áleas extraordinárias, que dê ensejo à recomposição da equação econômico-financeira da avença inicial.  O impacto financeiro do aditivo representou cerca de 3% do valor global da obra, longe de representar onerosidade excessiva ao consórcio construtor.
Cabe, ainda, salientar que a tese esposada pela defesa imporia assimetria e subversão da lógica que permeia o regime da contratação integrada, segundo a qual os riscos oriundos da álea ordinária do negócio deveriam ser integralmente suportados pelo contratado. Seguindo o raciocínio do recorrente, além de os ganhos de eficiência decorrentes da adoção de metodologias construtivas diferenciadas serem apropriados pelo particular como previsto em lei, contraditoriamente o ônus decorrente de margens de erros e imprecisões do anteprojeto seria assumido pela Infraero. 
Além disso, a proposta comercial do consórcio já prevê, na taxa de BDI, rubrica de riscos e imprevistos para fazer face a incertezas na formação de preços de obras e serviços de engenharia. Desse modo, os encargos adicionais eventualmente assumidos pelo contratado são, pelo menos, parcialmente amortizados por essa remuneração.
Cabem, aqui, as mesmas considerações jurídicas e técnicas para refutar o aditamento do contrato em razão de inclusão da pavimentação de faixa contínua à via de serviço entre o concourse  (edificação anexa ao terminal de passageiros ao qual é interligada por passarelas) e o pátio de aeronaves, que onerou a avença em R$ 255.588,21.
A representação gráfica da via de serviço do anteprojeto (peça 67) deixou de indicar uma estreita faixa adjacente ao lado ar do concourse como via a ser pavimentada. A recorrente defende que a pavimentação dessa via não estava prevista no anteprojeto e documentos anexos, o que justificaria a celebração do termo aditivos
A figura, a seguir, extraída dos autos, ilustra a situação:
Os elementos gráficos pintados na cor cinza representam o pavimento a ser executado. Os hachurados referem-se ao pavimento já construído, conforme evidenciado na figura a seguir. A estreita faixa adjacente à nova via de serviço está indicada na cor branca, junto à via de serviço do pátio de aeronaves.
Novamente, observa-se imprecisão gráfica de elemento do anteprojeto que poderia ser facilmente percebida e esclarecida pelo consórcio construtor tanto por meio consulta aos documentos técnicos que integram o anteprojeto, como em vistoria in loco do empreendimento. Se a omissão fosse realmente intencional, também seria objeto de aditamento toda área branca representativa da edificação do concourse, incluindo paredes, instalações, estruturas, telhados e demais elementos arquitetônicos, o que não se cogita por estar prevista no edital e contrato.
De igual forma, a via de serviço era parte inerente do empreendimento, sem o qual haveria uma área não-pavimentada entre o pátio de aeronaves existente e a nova edificação do concourse, o que inviabilizaria a realização de transporte e bagagens ou embarques remotos, comprometendo a operação aeroportuária como mostra afigura abaixo:
A pavimentação da referida faixa já estava inclusa no orçamento do subitem 4.1.3.1 da planilha contratual original (peça 175) , cujo valor de R$ 278.955,75 foi destinado à execução das "vias de serviço da 1ª ampliação do TPS de SBCT (etapa 2) ". Considerando que nenhuma das vias de serviço representadas no anteprojeto de infraestrutura e pavimentação estavam pintadas na cor cinza, o que indica não serem existentes, deduzo que o orçamento original abrangia todas as vias apresentadas na peça gráfica.
Conforme destacado no voto condutor do Acórdão 2591/2017-TCU-Plenário, o Relatório Descritivo do Empreendimento (RDE) , documento integrante do anteprojeto, previu, em diversas passagens, referência expressa à pavimentação das vias de serviço. Permito-me, novamente, transcrever alguns trechos com os grifos originais: 
Lado ar - estacionamento e vias 
No lado ar será mantida a via de serviço existente, expandindo-a no sentido nordeste-sudeste para contemplar os acessos e a circulação à nova área térrea do concourse, onde estão localizadas as novas áreas de apoio, escritórios de rampa e praça de manuseio de bagagens. A nova área de pista de serviço prevê quatro vias de circulação, sendo duas para cada sentido de fluxo, separadas por um canteiro central, com acessos para o pátio de aeronaves. 
 (...) 
Vias de Serviço 
A área de pavimentação da via de serviço a ser executada está mostrada na prancha CT. 01/105.08/2795/02. (...) 
 A área de pavimentação dessa via é estimada em 7.743,00 m². 
 (...) 
Via de Serviço 
A via de serviço se localiza no lado "AR" do Aeroporto, cruzando entre os terminais de passageiros e os "concourses", sendo destinada para a circulação dos veículos de serviço. Com a implantação do novo terminal de passageiros e ampliação do concourse em cerca de 400,0m será necessário o projeto de ampliação da referida via existente desde o final da via atual até o final do novo concourse.
O projeto geométrico desta via é definido basicamente pelo projeto arquitetônico. A via é composta por duas pistas, uma em cada sentido, segregadas por um canteiro central de 3,6m de largura, onde se localiza uma linha de pilares de sustentação do concourse e as escadas das saídas de emergência. (...) 
Todos os acessos da via que dão para o pátio das aeronaves serão compatibilizados com a via de serviço do pátio, que percorre toda a frente (lado leste) do concourse, tanto o existente quanto o projetado. Inclusive a declividade longitudinal da via deverá ser a mesma da utilizada no pátio de aeronaves (aproximadamente 0,05%) . 
Da leitura do RDE, resta evidente que foram previstas duas vias de serviço: uma externa e adjacente ao concourse, junto ao pátio de aeronaves; e outra interna à referida edificação, como demonstra a situação final da obra, reproduzida nas fotos abaixo:
Via de serviço externa
Ainda que se admita a regularidade do aditamento, o acréscimo de valor ao contrato seria desproporcional, dado que, para pavimentação de 1.289 m² de via de serviço, o termo aditivo previu R$ 255.588,21, ao passo que a planilha orçamentária original estimou R$ 278.955,75 para todas as vias de serviço, no total de 7.743 m².
Também não cabe a alegação de prejuízo ao contratado e enriquecimento sem causa da Administração, porquanto o custo global do empreendimento foi balizado por outras obras aeroportuárias de magnitude e complexidade semelhantes, em relação as quais não se tem conhecimento de vias serviço para transporte de bagagens e passageiros não-pavimentadas.
Por fim, quanto ao acréscimo resultante de elevação do item relativo ao gerenciamento do projeto de reforma e ampliação do terminal de passageiros do aeroporto, no valor de R$ 1.642.756,44, cabem alguns esclarecimentos.
O entendimento do consórcio e da Infraero é de que houve aumento do escopo de trabalho com o acréscimo de serviços pelo termo aditivo, o que justificaria o aumento proporcional do serviço técnico de gerenciamento de projeto de reforma e ampliação do aeroporto no mesmo percentual definido originalmente previsto em contrato (7,87%) .
Todavia, parte dos fundamentos da celebração do primeiro aditamento são indevidos, como ressaltei alhures neste voto, o que por si só torna questionável a magnitude do valor acrescido a título de gerenciamento. Além disso, houve uma apropriação indevida do valor do aditivo sob a forma de percentual, o que se assemelha à situação de inclusão da administração local no BDI, a qual é repudiada pela jurisprudência predominante do TCU, a exemplo do Acórdão 2622/2013-TCU-Plenário.
Isso se deve ao fato de as despesas de gerenciamento da obra, baseada em serviços administrativos e técnicos na administração do empreendimento, não terem necessariamente correlação direta com o acréscimo de serviços e mão de obra, como demonstrado no voto condutor da deliberação recorrida. Conquanto, no caso concreto, a rubrica de gerenciamento do projeto tenha sido inclusa na planilha orçamentária como administração local, conforme a jurisprudência do TCU, a majoração proporcional implicou acréscimo de valor excessivo e injustificado.
Não se descarta a possibilidade de os incrementos de serviços considerados regulares pelo Tribunal para celebração do 1º Termo Aditivo ao Contrato TC 014-EG/2013/0001 (elevação de carga acidental previsto no anteprojeto para as lajes do terminal de passageiros; e alteração da classe de agressividade ambiental para nível III nos termos da norma NBR 6118/2003 da ABNT, para o desenvolvimento dos projetos de estruturas de concreto e fundações) terem dado ensejo a aumento da demanda por serviços de gerenciamento de projetos e do empreendimento. 
Porém, a extensão desse impacto financeiro deveria ser demonstrada pela contratada, o que o fez, a partir de parâmetros objetivamente avaliados, pautados em quantidades, salários e prazos de permanência dos profissionais integrantes da equipe de projeto, antes e após o aditamento contratual.
Assim, nego provimento ao recurso interposto pelo Consórcio Sial-Jotaele-PJJ.
Ante o exposto, voto por que o Tribunal acolha a minuta de acórdão que ora submeto à deliberação do colegiado.
TCU, Sala das Sessões Ministro Luciano Brandão Alves de Souza, em 17 de março de 2021.
WALTON ALENCAR RODRIGUES 
Relator